---
title: "Kapitel 7"
output: html_document
date: "2024-06-17"
---

```{r setup, include=FALSE}
knitr::opts_chunk$set(echo = TRUE)
```
```{r, include=FALSE}
tutorial::go_interactive()
```

\chapter{Moduler, bibliotek och programstruktur}

# Moduler

Många programmeringsspråk har ett "modulsystem", så även Python. Dessa
är smidiga när man skriver större program och egna bibliotek. De
kan användas för:

* Kodåtervinning -- importera kod som andra programmerare (eller du
  själv) har skrivit.
* Struktur -- det är svårt att arbeta med mycket kod i en fil, så
  sprid istället ut den över flera filer.
* Samarbete -- det är mycket lättare att skriva kod tillsammans som
  ett team om den är uppdaterad i flera filer så att att alla inte
  behöver ändra i samma fil.

Med hjälp av moduler kan du börja förstå ett stort projekt som
bestående av självständiga enheter. Du ska inte behöva förstå alla
detaljer i en modul, det ska räcka att förstå dess
_gränssnitt_. Gränssnittet är de funktioner och variabler som är
tänkta att vara synliga för andra programmare som använder sig av
modulen.

Stora program blir snabbt oöverskådliga. Väl valda moduler kan då bli
viktiga för att bättre förstå ditt och andras program.

En teknisk fördel med moduler är att de hjälper dig att hantera
_namnrymden_ (eng. *name space*). Många kan vilja använda samma
identifierare för t.ex. funktioner i ett stort program (exempelvis
`sort`). Moduler döljer implementationen och variabel-/funktionsnamn.

Principer:

* Varje Python-fil är en modul.
* Allt som ska användas (från en annan fil) måste _importeras_.

## Import av moduler

Man kan importera moduler på ett antal olika sätt:

- `import modulename`{.python}: Tillåter att funktioner/variabler används med
  punktnotation (dvs allt från `modulename` är importerat "qualified").

  \pyin
  ```{python}
  import math
  math.ceil(3.5)  # Avrunda uppåt
  ceil(4.4)  # Fel!
  ```

- `from modulename import f1, f2, ...`{.python}: Tillåter användning av `f1`
  och `f2` i ditt program utan punktnotation.

  \pyin
  ```{python}
  from math import ceil
  ceil(3.5)
  ```

- `from modulename import *`: Gör allt från `modulename` tillgängligt
  utan punktnotation.

  **Varning:** detta anses orsaka dålig läsbarhet och det blir även
  svårt att veta vilka delar av en modul en annan modul beror på.

  **Obs:** identifierare som börjar med `_` importeras inte. De anses
  "privata" till modulen.

  **Notera:** vissa moduler bygger på att man `*`-importerar, då de
  _behöver_ (eller är skrivna så att) skriva över inbyggda funktioner
  i Python för att fungera.

- `import modulename as X`: Lättare hantera långa modulnamn när man
  använder punktnotation. Exempel:

  \pyin
  ```{python}
  import math as M
  M.ceil(3.4)     # Praktiskt för långa modulnamn
  ```

- `from modulename import X as Y`: För att undvika
  namnkrockar. Exempel:

  \pyin
  ```{python}
  from math import gcd as libgcd

  def gcd(a,b):
      r = a % b
      if r == 0:
          return b
      else:
          return gcd(b, r)

  for a in range(2,10):
      for b in range(2,a):
          print(gcd(a,b) == libgcd(a,b))
  ```

- Moduler kan grupperas i *paket* (eng. *packages*), vilka ska förstås
  som hierarkiskt ordnade grupper av moduler.

  \pyin
  ```{python}
  import os.path as OS
  if OS.isfile('data.txt'):
      ...
  ```

Vilket sätt att importera moduler ska man då använda? Det beror förstås på omständigheterna. Ett
praktiskt exempel finns här nedan, där en funktion för att beräkna binomialkoefficienter definieras
på fyra olika sätt. Man brukar dock rekommendera att inte använda
`from m import *` eftersom  risken för namnkrockar ökar och det blir otydligt vad du
använder från den importerade modulen.

(a)

\pyin
```{python}
import math
def binom1(n, k):
    return math.factorial(n) / (math.factorial(k) * math.factorial(n-k))
```

(b)

\pyin
```{python}
import math as m
def binom2(n, k):
    return m.factorial(n) / (m.factorial(k) * m.factorial(n-k))
```

(c)

\pyin
```{python}
from math import factorial
def binom3(n, k):
    return factorial(n) /(factorial(k)*factorial(n-k))
```

(d)

\pyin
```{python}
from math import factorial as fac
def binom4(n, k):
    return fac(n) /(fac(k)*fac(n-k))
```
Vilket alternativ av (a) till (d) är mest lättläst, tycker du?
Tips: modulen `math` har en funktion `comb` som är snabbare än den som presenteras här.


## Skriva egna moduler

Låt oss säga att vi har följande Python kod i en fil `circle.py`:

\pyin
```{python}
pi = 3.14

def area(radius):
    return pi * (radius ** 2)

def circumference(radius):
    return 2 * pi * radius
```

Vi kan då importera den i en annan fil:

\pyin
```{python}
import circle

print(circle.pi)
print(circle.area(2))

import circle as C

print(C.pi == circle.pi)

tau = C.pi * 2

def circumference(radius):
    return tau * radius

print(C.circumference(2) == circumference(2))
```

__Notera 1:__ filen `circle.py` måste hittas av Python när programmet
letar efter potentiella moduler att importera. Den första platsen
Python letar på är i samma mapp som det program/`.py`-fil man kör
ligger i; det enklaste sättet är därför att ha sin modulfil (här
`circle.py`) i _samma_ mapp som huvudprogrammmet/filen som importerar
modulen.

__Notera 2:__ för att använda ett värde på $\pi$ så importerar man normalt `math.pi`, som kommer med bra precision.
\pyin
```{python}
from math import pi
print(pi)
```
\pyout
```python
3.141592653589793
```

## `main()`-funktioner

Ett vanligt idiom:

\pyin
```{python}
print("Hello")

def main():
    print("python main function")

if __name__ == '__main__':
    main()

print("__name__ value: ", __name__)
```

Om och endast om man startar programmet med denna fil så anropas
`main`. Om man använder filen som en modul så körs inte `main`. Du kan
alltså skriva moduler som innehåller exempelprogram och/eller testkod
som inte påverkar vad som händer vid `import`. Anledningen att `main`
inte körs om man importerar filen som en modul är att variabeln
`__name__` sätts till modulnamnet, så `if`-satsen kommer då inte att
köras.

# Populära bibliotek och moduler

Python kommer laddat med batterier: det finns massor av bra och
användbara moduler som är en del av Python-implementationen. Dessa
moduler kallas tillsammans Pythons standardbibliotek. För en lång
lista samt dokumentation se: <https://docs.python.org/3/library/>.

* `math` -- Matematik: trigonometri, logaritmer, osv.

* `sys` -- Avancerad filhantering, med mera...

* `os` -- Undvik att vara beroende av Win/Mac/Linux (typ undvik
  problem med "`/`" i filnamn i Linux/Mac vs. "`\`" i filnamn för
  Windows).

* `argparse` -- Används för parametrar när man startar program på
  kommandoraden.

* `itertools` -- Bra för avancerade och snabba iterationer.

* `functools` -- Fler högre ordningens funktioner.

* `datetime` -- Datum och tidstyper.

* `pickle` -- Serialisering av Python objekt.

* `csv` -- Det är svårare än du tror att läsa en komma-separerad fil!

* `json` -- Spara data i JSON-format för att lätt kunna läsa in igen.

* `matplotlib` -- Visualisera data.

* `numpy` och `scipy` -- För beräkningar.

* ...: Utforska själv!

## JSON och serialisering

Problem: Jobbigt att skriva och läsa filer! Särskilt med stora
datastrukturer (tänk: nästlade listor och/eller uppslagstabeller).

Lösning: _serialisering_

Idé: Dumpa datastruktur på fil i standardformat som lätt kan läsas in
igen.

Finns standard pythonmoduler för detta (`marshal` och `pickle`).

Bra portabel lösning: JSON -- JavaScript Object Notation

\pyin
```{python}
import json
legends = [ ['Lovelace', 'Ada', 1815]
          , ['Babbage', 'Charles', 1791]
          , ['Beurling', 'Arne', 1905]]

# Skapa datafil:
with open('legends.json', 'w') as outfile:
    outfile.write(json.dumps(legends))

# Senare... Skriv ut födelsesår:
with open('legends.json', 'r') as data_h:
    external_data = json.load(data_h)
    for x in external_data:
        print(x[2])             # Print birth year
```

## NumPy: för vektorer och matriser

Med `numpy` (<https://www.numpy.org/>) får du ett paket för vetenskapliga
beräkningar i Python. Det kommer med mycket effektiv lagring av
vektorer och matriser, m.h.a. "arrays". Pythons `list` har gränssnitt
som (bl.a.) en array, men är mycket mer flexibelt. Det kostar dock i
effektivitet. Arrayer i `numpy` är närmare datorns egen representation,
vilket gör beräkningar mer effektiva (bättre användning av minne och beräkningstid).
Effektiviteten kommer på bekostnad av flexibilitet, men i många tillämpningar är det mer än väl värt.


Skapa vektorer och matriser med `numpy`-arrayer:

\pyin
```{python}
import numpy as np        # idiomatisk Python att importera numpy som np

a = np.array([1,2,3,4])   # Från vanlig lista
b = np.ones((2,2))        # 2x2-matris med ettor, notera tupeln!
c = np.zeros((10,10))     # 10x10-noll-matris
d = np.linspace(0, 1, 16) # 16 element från 0 till 1, flyttal!
e = np.reshape(d, (4,4))  # Ger 4x4-matris med tal från 0 till 1
f = np.identity(2)        # Enhetsmatrs, 2x2

print(a)
print('Only ones:', b)
print('Large matrix of zeros:', c)
print(d)
print(e)
print('Unity matrix:', f)
```
\pyout
```python
[1 2 3 4]
Only ones: [[1. 1.]
 [1. 1.]]
Large matrix of zeros: [[0. 0. 0. 0. 0. 0. 0. 0. 0. 0.]
 [0. 0. 0. 0. 0. 0. 0. 0. 0. 0.]
 [0. 0. 0. 0. 0. 0. 0. 0. 0. 0.]
 [0. 0. 0. 0. 0. 0. 0. 0. 0. 0.]
 [0. 0. 0. 0. 0. 0. 0. 0. 0. 0.]
 [0. 0. 0. 0. 0. 0. 0. 0. 0. 0.]
 [0. 0. 0. 0. 0. 0. 0. 0. 0. 0.]
 [0. 0. 0. 0. 0. 0. 0. 0. 0. 0.]
 [0. 0. 0. 0. 0. 0. 0. 0. 0. 0.]
 [0. 0. 0. 0. 0. 0. 0. 0. 0. 0.]]
[0.         0.06666667 0.13333333 0.2        0.26666667 0.33333333
 0.4        0.46666667 0.53333333 0.6        0.66666667 0.73333333
 0.8        0.86666667 0.93333333 1.        ]
[[0.         0.06666667 0.13333333 0.2       ]
 [0.26666667 0.33333333 0.4        0.46666667]
 [0.53333333 0.6        0.66666667 0.73333333]
 [0.8        0.86666667 0.93333333 1.        ]]
Unity matrix: [[1. 0.]
 [0. 1.]]
```

Notera att `np` är ett etablerat alias, och `import` görs oftast som i
exemplet, inklusive i `numpy`-dokumentationen.

__Tips__: prova exempelvis `help(np.linspace)` för att se hur den
fungerar.

Man har naturligtvis tillgång till operationer på matriser, som t.ex.
matrismultiplikation:

\pyin
```{python}
m = np.array([[1,2], [3,4]])
v = np.array([1, 0.5])
product = np.matmul(m, v)
```
\pyout
```python
[[2. 5.]]
```

`numpy` betraktar generöst en array som en vektor på ett sätt som
passar in. Här ovan tolkas alltså `v` som en kolonnvektor, och om man
istället skriver `np.matmul(v, m)` tolkas den som radvektor.

Det finns en särskild datastruktur för matriser definierad i numpy,
men den bör man idag undvika eftersom den planeras att plockas bort:
rekommendationen är att alltid använda `np.array`.

`numpy` är en del av `scipy` (<https://www.scipy.org/>) som innehåller
en massa olika paket för att göra vetenskapliga beräkningar och
hantera "stor" data med Python.

# Tumregler för programstruktur och bra kod

Det är svårt att skriva bra kod. Med "bra" kod menas kod som är lätt
att läsa, förstå sig på, använda och underhålla. Genom att skriva bra
kod kan vi även undvika att introducera buggar. Det är dock svårt
att säga exakt vad som gör kod bra, men förhoppningsvis har ni fått se
lite exempel på både bra och mindre bra kod under kursens gång.
Många programmerare har olika definitioner på vad som gör kod bra (på
samma sätt som om det är väldigt subjektivt vad som är "bra konst"
eller "bra litteratur").

Man kan hitta en massa specifika Python-tips på:
<https://docs.python-guide.org/writing/style/>. Det finns en
stilguide, med det stela namnet
[PEP-8](https://www.python.org/dev/peps/pep-0008/), som är skriven av
Guido van Rossum, skaparen av Python. När du börjar programmera i
andra språk är det en bra idé att se vilka principer som gäller där.

Det finns verktyg för automatisk granskning av kod. Ett sådant finns på nätet:
<https://www.pythonchecker.com/>. Det finns också IDE:er med liknande stöd, och
bibliotek som `pylint` som man kan köra i ett terminalfönster.

## Programmeringsriktlinjer

Här kommer en lista (i ingen specifik ordning) över saker som vi
tycker gör kod bättre:

* Undvik långa rader, mindre än 79 tecken per rad är bra. Om en rad är
  för lång är det väldigt svårt att läsa
  den. [PEP-8](https://www.python.org/dev/peps/pep-0008/) kräver denna
  begränsning.

* En kodsnutt per rad. Följande kod är dålig:

  \pyin
  ```{python}
  print('one'); print('two')

  if x == 1: print('one')

  if <complex comparison> and <other complex comparison>:
      # do something
  ```

  Följande kod är mycket bättre:

  \pyin
  ```{python}
  print('one')
  print('two')

  if x == 1:
      print('one')

  cond1 = <complex comparison>
  cond2 = <other complex comparison>
  if cond1 and cond2:
      # do something
  ```

* Eftersträva att skriva korta funktioner. De flesta funktioner bör 
  få plats på en halv laptopskärm med teckenstorlek 12. I vissa fall 
  kan de självklart bli längre, men tänk då noga på om det går 
  (eller blir tydligare) att faktorisera ut koden i mindre funktioner
  först. Om funktioner är väldigt långa är det svårt att få överblick
  och hålla reda på allt funktionen gör.

* Dela upp kod i funktioner som gör **en** sak och gör det bra. Detta
  gör det mycket lättare att läsa, testa och förstå koden.

  Exempel: "läs in flera datamängder, gör beräkningar på varje
  datamängd, skriv ut en sammanfattning" bör delas upp på följande
  sätt:
  * En funktion för inläsning av datamängder.
  * En funktion som gör beräkningen på en datamängd.
  * En huvudfunktion som anropar de två andra funktionerna och skriver
    ut sammanfattningen.

* Funktioner bör returnera något. Det blir då möjligt att testa dom
  och det är lättare att förstå vad de gör eller förväntas göra.  Det
  finns dock tillfällen då en funktion inte behöver returnera något
  (utskrifter, listmanipulation, osv), men förväntningen bör ändå vara
  att funktioner returnerar något. Ett vanligt nybörjarfel är att man
  använder globala variabler för att hantera dataflödet i sitt program
  och då "behövs inte" returvärden. För nybörjaren kan alltså brist på
  returvärden vara en indikation på dålig programstruktur.

* Varje funktion ska ha en dokumentationssträng.

* Separera **beräkning** från **interaktion**: funktioner som gör
  beräkningar bör inte ha `print`/`input`. Funktioner som hanterar
  interaktion bör inte göra komplexa beräkningar. Interaktion är såväl
  enkla utskrifter som frågor till användaren. Man vill ofta
  återanvända beräknande funktioner, men inte deras diagnostiska
  utskrifter.

* Tänk först på hur programmet bör struktureras och vilka
  abstraktioner som bör användas innan ni börjar koda. Gruppera
  funktionalitet och attribut i klasser\footnote{Klasser introduceras i
  \cref{chap:objektorientering1}.}---på så sätt uppnås abstraktion och
  det blir lättare att ändra i programmet senare.

* Dela upp i små enheter, d.v.s. dela upp i lämpliga funktioner och
  klasser. Detta kallas för *modulär* kod då varje logisk del i koden
  kan studeras som en egen liten modul som sedan kombineras med andra
  moduler för att skapa komplexa program. Det gör programmet mycket
  mer överskådligt och lättförståeligt.

* Returnera **inte** värden av typ `int` eller `bool` som strängar,
  d.v.s. som `'2'` eller `'True'`. Det gör det svårare att testa och
  använda funktionerna senare. Det är även lätt att introducera buggar
  på så sätt, exempelvis:

  ```{python}
  def f(x):
      return '2'

  if f(1) == 2:
      print("This is not printed!")
  else:
      print("This is printed!")
  ```

* Returnera inte "magiska" värden för att markera fel eller
  problem. Använd hellre särfall. Exempelvis: "`return 1000000`" är
  dålig markör för "konvergerade inte". **Undantag:** `None` kan vara
  ett acceptabelt magiskt värde.

* Multipla returvärden är praktiska! Bättre än strängar som innehåller
  flera värden.

* Variabler/konstanter är bättre än hårdkodade litteraler. Till exempel
  om vi skriver ett grafiskt program och vill ha ett fönster med
  storlek `600 x 600`, då är det bättre att först skriva
  \pyin
  ```python
     width , height  = 600 , 600
  ```
  och sen använda `width`/`height` istället för att upprepa `600`
  överallt. På så sätt blir det lättare att ändra programmet i
  framtiden om vi vill ha andra dimensioner på fönstret. Det blir
  också lättare att läsa koden om det står `width` istället för ett
  godtyckligt nummer.

* Undvik globala variabler då de ofta leder till "spagettikod"
  (d.v.s. rörig kod där vitt skilda delar av programmet kan påverka
  varandra). Man ska kunna förstå en funktion utan att titta på andra
  delar av ett program. Det är direkt olämpligt att manipulera globala
  variabler i funktioner (d.v.s. använda nyckelordet `global`{.python}).

* Inkludera tester för att både testa och specificera hur program är
  tänkta att fungera. Detta är lättare att göra om programmet är
  uppdelat i mindre funktioner som gör **en** sak och **returnerar**
  den.

* Enkel kod är lättare att läsa. Undvik därför att skriva onödigt
  komplicerade kodsnuttar. Till exempel är "`if b == True:`{.python}"
  mer komplicerat än bara "`if b:`{.python}". Det är som med vanlig
  svenska: det är dålig stil att stapla många små ord på varandra. På
  samma sätt som enkla meningar blir lättare att förstå, så är enkel
  kod lättare att förstå.

  Här är ett exempel på ett onödigt komplicerat program:
  \pyin
  ```{python}
  def make_complex(args):
      x, y = args
      d = dict()
      d['x'] = x
      d['y'] = y
      return d
  ```

  Mycket bättre:

  ```{python}
  def make_complex(x,y):
      return {'x': x, 'y': y}
  ```

  Ett bra knep är att alltid läsa igenom sin kod flera gånger och
  reflektera över hur den kan förenklas.

* Var försiktiga med muterbara datatyper (många buggar uppstår då
  listor råkas tömmas genom exempelvis `pop()`!). Speciellt farligt är
  det att ha muterbara typer som globala variabler eller
  klassattribut.

* Dela upp större projekt i logiska enheter i olika filer/mappar.

* Det ska framgå av identifieraren vad en variabel lagrar eller vad en
  funktion är till för. Som exempel, om du har raden
  \pyin
  ```python
  x = 17  # critical value, abort if exceeding
  ```
  så är det nog bättre att byta `x` mot något annat, kanske så här:
  ```python
  critical_value = 17  # abort if exceeding
  ```
  Ett till exempel: istället för
  ```python
  nc = 1.7       # normalization constant
  ```
  bör man skriva:
  ```python
  normalization_constant = 1.7
  ```
  Här behövs det då ingen en kommentar.

* Det finns tillfällen när funktionsnamnen får vara oinformativa:
  t.ex. `main`, pga konventioner

* Undvik generiska identifierare. Använd identifierare som är beskrivande.
  * _Dåliga_: `start`, `compute`, `f`, `foo`
  * _Bra_: `remove_outliers`, `newton_raphson`, `compute_integral`

* Kod ändras. Om funktionens syfte ändras så bör du byta
  identifierare! Om din funktionen heter `print_integral` men inte gör
  några utskrifter så är det förvirrande.

* Kommentarer är bra, men ska inte ersätta enkel kod med bra namn på
  identifierare. Om koden behöver kommenteras för att vara förståelig
  så betyder det troligtvis att man gör något komplicerat. Bra
  användning av kommentarer är att förklara varför man använder en
  specifik datastruktur (t.ex. varför man använder ett `set` istället
  för `list`, etc.) eller hur det är tänkt att en funktion ska
  användas.

  Kommentarer som inte bidrar något mer än vad koden redan säger bör
  undvikas. Till exempel är följande en helt redundant kommentar:

  ```python
  rows = []       # Create an empty list
  ```

  Alla som kan lite Python förstår ju att kodraden skapar en tom
  lista, så varför skriva det i en kommentar?

## Tecken på mindre bra kod

* "Copy-paste-kod": det är lätt att introducera buggar om man kopierar
  rader och klistrar in dom igen. Programmet blir även svårläst om det
  blir väldigt långt. Kan man introducera en loop eller funktion
  istället?

* Är det svårt att skapa bra tester? Då har du nog inte delat upp ditt
  program i små delar som gör **en** specifik sak. Tänk över designen
  och introducera bättre funktioner och abstraktioner.

* Djup indentering: om man har väldigt nästlade `if`{.python}-satser
  så är koden svårläst och bör delas upp i mindre delar.  En vanlig
  orsak till djup indentering är att man har flera olika logiska
  fall---skapa då funktioner för de olika fallen. På så vis blir
  fallanalysen tydligare och de olika funktionsanropen indikerar vad
  som sker i fallen.

  Här är ett exempel på "dålig" kod:

  \pyin
  ```{python}
  # Print the prime numbers from a collatz sequence
  # for 100 consecutive starting numbers
  for i in range(1,100):
      n = i
      primes = []
      while n != 1:
          is_p = True
          for x in range(2, n):
              if not (n % x):
                  is_p = False
          if is_p:
              primes.append(n)
          if n % 2 == 0:
              n = n//2
          else:
              n = 3*n + 1
      print("Start number :", i, "Primes in Collatz sequence: ", primes)
  ```

  Detta kodblock är indenterat i fyra nivåer. Det är inte så farligt,
  men man kan strukturera det bättre:

  \pyin
  ```{python}
  def collatz_primes(n):
      """Computes prime numbers from
         the collatz sequence for an integer n.
      Parameters:
      n (int): input number
      Returns:
      primes: list of prime numbers in collatz sequence for n
      """
      primes = []
      while n != 1:
          is_p = True
          for x in range(2, n):
              if not (n % x):
                  is_p = False
          if is_p:
              primes.append(n)
          if n % 2 == 0:
              n = n//2
          else:
              n = 3*n + 1
      return primes

  for i in range(1,100):
      primes = collatz_primes(i)
      print("Start number :", i, "Primes in Collatz sequence: ", primes)
  ```

  Här har vi brutit ut en särskild funktion, `collatz_primes(n)`, som
  används i en `for`{.python}-loop, och den funktionen har bara tre
  indenteringsnivåer (`while`{.python}-slingan, `for`{.python}-slingan
  och `if`{.python}-satsen).

  Vi kan ta det ett steg till och lägga uppdateringen av variabeln `n`
  och beräkningen om det är ett primtal i egna funktioner:

  \pyin
  ```{python}
  def collatz_update(n):
      if n % 2 == 0:
          return n//2
      else:
          return 3*n + 1

  def is_prime(n):
      if n < 2:
          return False
      if n == 2:
          return True

      for y in range(2,n):
          if not (n % y):
              return False
      return True

  def collatz_primes(n):
      """Computes prime numbers from
         the collatz sequence for an integer n.
      Parameters:
      n (int): input number
      Returns:
      list: list of prime numbers in collatz sequence for n
      """
      primes = []
      while n != 1:
          if is_prime(n):
              primes.append(n)
          n = collatz_update(n)
      return primes

  for i in range(1,100):
      primes = collatz_primes(i)
      print("Start number :", i, "Primes in Collatz sequence: ", primes)
  ```

  Vilken version tycker du är lättast att läsa och förstå?


* Saknas det parametrar och `return`{.python} i funktioner som ska
  göra beräkningar? Då gör de troligtvis en massa konstigheter.
  Funktioners syfte är vanligen att ta indata och beräkna
  något. Beräkningen behöver vara inte vara matematisk utan kan vara
  enkel behandling av data. Det är mindre vanligt att funktioner helt
  saknar parametrar, men det finns förstås undantag, till exempel för
  utskrift av en meny eller initialisering av datastrukturer. Hos
  nybörjare är det dock inte ovanligt att man finner det bekvämt att
  lägga data i en eller flera globala variabler som funktioner sedan
  arbetar med. En sån konstruktion gör det svårt att se hur funktioner
  beror på varandra; man måste läsa funktionerna noggrant för att
  identifiera programflödet. Man kan sen inte heller använda
  funktionen i en annan modul om den inte tar någon parameter.

  Koden nedan fungerar om vi lägger `is_prime` i annan modul `m`
  (d.v.s. fil) och kallar på den med `m.is_prime(x)`.

  \pyin
  ```{python}
  def is_prime(x):
      if x >= 2:
          for y in range(2,x):
              if not (x % y):
                  return False
      else:
          return False
      return True

  def main(x):
      print("The number is prime:", is_prime(x))

  x = int(input("Provide a number to analyze: \n"))
  main(x)
  ```

  Koden nedan är sämre skriven och fungerar endast om vi har den
  globala variabeln `x` i samma fil. Detta gör att vi inte kan
  importera funktionen i en annan fil.

  \pyin
  ```{python}

  def is_prime():
      if x >= 2:
          for y in range(2,x):
              if not (x % y):
                  return False
      else:
          return False
      return True

  def main(x):
      print("The number is prime:", is_prime())

  x = int(input("Provide a number to analyze: \n"))
  main(x)
  ```

# Uppgifter

1.  Importera biblioteket `random` (se
    <https://docs.python.org/3/library/random.html>) för att generera
    10 slumpnässiga _heltal_ mellan 1 och 100 och 10 slumpnässiga
    _flyttal_ mellan 1 och 100.

    _Tips:_ Läs dokumentationen. Vilka funktioner är lämpligast att
    använda?

2.  Betrakta koden nedan som läser in ett tal och avgör om det är ett
    perfekt tal eller ett primtal. Skriv om koden så att den får
    bättre struktur.

    _Tips:_ Dela upp koden i funktioner. Vilka bitar i koden tenderar
    att bli naturliga funktioner? Vad bör funktionerna ta för
    parametrar och returnera för att vara återanvändbara utanför
    modulen? Ha gärna en huvudfunktion `main(x)` som tar talet `x` som
    parameter.

    \pyin
    ```python
    # checks if a number is (1) perfect (2) prime
    x = int(input("Provide a number to analyze: \n"))
    sum = 0
    for i in range(1, x):
        if (x % i == 0):
            sum = sum + i

    if x >= 2:
        prime = True
        for y in range(2,x):
            if not (x % y):
                prime = False
    else:
        prime = False

    if sum == x:
        print("The number is perfect")
    else:
        print("The number is not perfect")
    if prime:
        print("The number is prime")
    else:
        print("The number is not prime")
    ```

3.  Lägg till i ditt omstrukturerade program från uppgift 2 valet att
    låta användaren bestämma om hen ska ange ett tal eller om
    programmet ska slumpa fram ett tal. Var i programmet bör vi
    placera denna nya kod?

4.  Nedan kod läser in en DNA-sträng (t.ex. `'AGCTAGCGGTAGC'`) och
    letar först upp den vanligast förekommande strängen av längd `k`.
    Sedan skriver programmet ut alla parvisa avstånd mellan
    delsträngen på vår DNA-sträng. Till exempel för `k = 3` returnerar
    koden nedan `[4, 6]` då det är `4` respektive `6` nukleotider
    mellan startpositionerna för den vanligast förekommande
    delsekvensen `'AGC'`.

    **Uppgift:** Skriv om programmet så att det blir mer
    läsbart. Vilka bitar i koden utgör lämpliga funktioner? Se till så
    att de både tar lämpliga parametrar och returnerar lämpliga
    datastukturer. Funktionerna ska kunna kallas på individuellt från
    annan modul.

    \pyin
    ```python
    # Given a sequence as input find distances between the copies of
    # the most frequent substring

    seq = input("Enter a DNA string: ")
    k = 3
    substrings = {}
    for i in range(len(seq) - k + 1):
        substring = seq[i: i+k]
        if substring in substrings:
            substrings[substring] += 1
        else:
            substrings[substring] = 1

    max_count = 0
    most_freq_substring = ""
    for substring, count in substrings.items():
        if count > max_count:
            most_freq_substring = substring
            max_count = count


    positions = []
    for i in range(len(seq) - k + 1):
        substring = seq[i: i+k]
        if substring == most_freq_substring:
            positions.append(i)

    distances = []
    for p1,p2 in zip(positions[:-1], positions[1:]):
        distances.append(p2 - p1)

    print(distances)
    ```

5.  \dag\ Du har fem nummer i en lista `[13, 24, 42, 66, 78]` och vill
    beräkna alla möjliga sätt ett nummer kan skrivas som en "direkt"
    sammanslagning av `2` element ur listan; med en "direkt sammanslagning"
    av två element (heltal) menas här t.ex. `13, 78 -> 1378` och
    `66, 42 -> 6642`. Dvs, du vill ta reda på alla
    permutationer av två element ur listan så och slå samman varje
    permutation till ett tal.

    _Tips:_ Titta på standardmodulen `itertools` för permutationerna.
    För att slå samman heltal, försöka att först explicit typomvandla
    talen i listan till `str`, sen konkatenera permutationerna m.h.a
    strängfunktionen `.join()` och till sista typomvandla tillbaka
    till `int`.

    Utdata bör bli (om alla tal sparats i en lista som man printar):

    \pyout
    ```python
    [1324, 1342, 1366, 1378, 2413, 2442, 2466, 2478, 4213, 4224, 4266, 4278, 6613,
     6624, 6642, 6678, 7813, 7824, 7842, 7866]
    ```

6.  Skriv om laboration 1 (temperaturkonvertering) så att funktionerna
    hamnar i separat modul med namnet `temp_functions.py` och
    dokumentera funktionerna med en dokumentationssträng (se
    \cref{chap:2}). Huvudprogrammet ska importera funktionerna i
    `temp_functions.py` samt hantera fel med
    `try`{.python}/`except`{.python}.
