---
title: "Kapitel 2"
output: html_document
date: "2024-06-17"
---

```{r setup, include=FALSE}
knitr::opts_chunk$set(echo = TRUE)
```
```{r, include=FALSE}
tutorial::go_interactive()
```
\chapter{Grunder i Python-programmering}
\label{chap:2}

# Syntax och semantik

Inom programmering pratar man ofta om _syntax_ och _semantik_:

* _Syntax_ handlar om regler för *hur* man skriver.
* _Semantik_ handlar om *betydelsen* av vad man skriver.

Som ett exempel kan vi tänka på följande mening på Engelska:

> _Colorless green ideas sleep furiously._

Mening är syntaktiskt korrekt, dvs den innehåller inget _grammatiskt_
fel, men _innebörden_ är inte något meningsfullt: semantiken är
nonsens.

Syntax är speciellt viktigt, och kan vara svårt, när man börjar lära sig att programmera. Precis som
i ett vanligt språk så handlar det om att lära sig reglerna för vad som är korrekt. Om man använder
Python handlar det till exempel om vad som är en giltig identifierare, var och hur man måste
indentera kod-block, hur man skriver `if`-satser och `for`-loopar (vi kommer att gå igenom dessa i
senare kapitel), och så vidare. Syntax är specifikt för ett visst programmeringsspråk, även om det ofta finns
många likheter mellan språk. Python har till exempel många likheter med språket C.  Att lära sig
syntaxen går relativt snabbt genom övning, och fokus flyttas sedan till semantiken: vad händer i
programmet (eller vad *borde* hända i programmet)?

Om du ser någonting i stil med `SyntaxError` i ett felmeddelande när
du exekverar Python-kod så betyder det att du har skrivit något litet
fel och att Python inte kan förstå din kod. I dessa fall får man ofta
ett ganska instruktivt felmeddelande, eftersom Python kan säga till om
vad som går fel. Till exempel kan följande felmeddelande fås:
\pyout
```python
    3a = 2
     ^
SyntaxError: invalid syntax

```
Felmeddelandet visar var den ogiltiga syntaxen förekommer: resultatet
av ett ogiltigt namn för en identifierare.

Semantiska fel är svårare att hitta, eftersom Python inte säger till
om något fel. Allt är giltig kod. Resultatet av semantiska fel är att
programmet inte gör vad man förväntar sig. Detta kan undvikas genom
att skriva välorganiserad, väldokumenterad och välstrukturerad kod,
dvs att skriva "bra" kod. Om det är tydligt vad man _vill_ att koden
ska göra när någon (eller man själv) läser koden, blir det mycket
lättare att hitta semantiska fel.

# Datatyper

Alla värden i Python har en typ. Vi har redan använt oss av olika
typer när vi till exempel tilldelat variabler värden som heltal, flyttal och
strängar. De vanligaste typerna i Python som vi kommer att använda är:

* `str` – strängar, dvs bokstäver (eller generellt tecken) inom `'` eller `"`
* `int` – heltal, av obegränsad storlek
    - I de flesta programmeringsspråk är heltal begränsade till 32 bitar, vilket ger möjliga värden från $-2^{32}$ till $2^31-1$.
* `float` – flyttal, en approximation av reella tal
    - För approximering av reella tal i intervallet $[-10^{308}, 10^{308}]$, med 15 siffrors decimal precision.
    - En `float` kodas med 64 bitar, varav en bit ger tecken (negativt/positivt), 11 används för exponenten $x$ och 52 för "mantissan" $m$ för att ge talet $m2^x$.
    - Detaljer kan fås genom `import sys` och objektet
      `sys.float_info`
    - Varför är resultatet inte alltid exakt vad man förväntar sig?
      Jo, Python representerar flyttal genom bråk i bas 2. För
      detaljer se:
      <https://docs.python.org/3/tutorial/floatingpoint.html>

	  Generellt gäller att det inte går att representera _alla_ reella
      tal _exakt_ på en dator, vilken talrepresentation som än
      väljs. _Vissa_ reella tal kan representeras exakt medan andra
      får blir en approximation: fler bitar resulterar i en bättre
      approximation.
* `complex` – skrivs `1+2j`
    - Representeras med två flyttal
* `bool` – Booleska värden (dvs 'sant' eller 'falskt'), representeras
  av de reserverade orden `True` och `False`.
* `NoneType` – för värdet `None`

Man kan i Python se vilken typ en variabel eller litteral har genom
att använda sig av `type`:

\pyin
```{python}
my_int = 1
my_float = 1.0
my_string = "1"
print(type(my_int))
print(type(my_float))
print(type(my_string))
print(type('hello'))
```
\pyout
```python
int
float
str
str
```

## Typomvandling

Man kan omvandla en typ till en annan, men det finns regler om hur
specifika typer omvandlas och till vilka typer de kan omvandlas. Ofta
behöver man inte ens tänka på att en typ omvandlas, utan det funkar
ganska mycket som man rent intuitivt tänker sig. En sådan
typomvandling kallas _implicit_. Till exempel är det sällan ett problem att
blanda numeriska typer i ett uttryck:

\pyin
```{python}
my_int = 1
my_float = 1.0
c = my_int + my_float
print(type(c))
```
\pyout
```python
float
```

Här omvandlas alltså värdet i `my_int` till ett flyttal som sedan
adderas till flyttalet som finns i `my_float`, och resulterar i ett
flyttal `c`.

Som visats tidigare så finns det situationer där en sådan konvertering
inte fungerar. Skulle man till exempel utvärdera uttrycket `my_int +
my_string` skulle man få ett `TypeError`. Man kan då använda sig av
_explicit konvertering_, vilket man gör genom att ge typen man vill
omvandla ett värde till värdet som argument. Om vi skulle vilja
typomvandla `x`, så skulle vi kunna göra:

\pyin
```{python}
str(x)
int(x)
float(x)
complex(x)
bool(x)
```

Vi kan nu använda oss av explicit konvertering för att göra:
\pyin
```{python}
c = my_int + int(my_string)
print(type(c))

```
\pyout
```python
int
```
I detta fall kan värdet i `my_string` omvandlas till en `int` för att
sedan adderas till `my_int`.

**Varning:** explicit typomvandling funkar inte alltid "magiskt":
\pyin
```{python}
int("hello!")
```
\pyout
```python
ValueError: invalid literal for int() with base 10: 'hello!'
```
Här vet inte Python hur `'hello!'` ska omvandlas till ett heltal.

Explicit konvertering är ofta viktigt när man använder `input()`, som
vid lyckad inläsning ger typen `str`. I vissa fall vill man inte att
ens variabel ska vara en `str`, som nedan:

\pyin
```{python}
age = int(input(“Din ålder: “))
added_age = age + 10 # would not work if age was of type str
print(added_age)
```

# Booleska uttryck i Python

En operator är en symbol som använd på en eller flera värden, operander, ger ett nytt värde.
Vi har tidigare sett exempel på typiska aritmetiska operatorer (`+`,
`-`,`*`, `/`, ...). Resultatets typ beror av operandernas typer.
Booleska uttryck använder sig av
operatorer som resulterar i att en `bool` returneras, dvs `True` eller
`False`. Sådana uttryck är väldigt användbara när man ska utvärdera om
något är sant eller falsk givet ett test.

Det är värt att påpeka att det _mesta_ i Python anses vara _sant_. Vi
kan undersöka detta genom att använda typomvandling till `bool`:
\pyin
```{python}
bool(3)
bool(-427.2)
bool('hello')
```
\pyout
```python
True
True
True
```

Värden som anses vara _falska_ är typiskt "tomma" värden, vad de än
har för typ:
\pyin
```{python}
bool(0)
bool(0.0)
bool('')
bool(None)
```
\pyout
```python
False
False
False
False
```

## Jämförelseoperatorer

Dessa operationer jämför indata genom följande relationer:

- Likhet: `x == y`
- Olikhet: `x != y`
- Strikt större än: `x > y`
- Strikt mindre än: `x < y`
- Större än eller lika: `x >= y`
- Mindre än eller lika: `x <= y`

Dessa fungerar som man förväntat för siffror (experimentera!), men som
många operatorer i Python är det inte _endast_ `int` eller `float`
man kan jämföra. Till exempel:
\pyin
```{python}
print('hello shark' < 'hello shark')
print('hello shark' < 'hello shork')
print('hello shark' < 'hello')
print('hello shark' < 'Hello shork')
```
\pyout
```python
False
True
False
False
```
Sök på internet om hur Python jämför strängar!

## Logiska operatorer

Python använder sig av de logiska operatorerna `and`, `or` och `not`.

- Är `x` _och_ `y` sant?: `x and y`\
`x and y` är `True` endast om både `x` och `y` är `True`.
- Är `x` _eller_ `y` sant?: `x or y`\
`x or y` är `True` endast om någon av `x` och `y` är `True`.
- Negera ett värde: `not x`\
`not x` är `True` om `x` är `False` och `False` annars.

Detta kan skrivas med sanningsvärdestabeller. Vi kan till exempel använda
oss av logiska operatorer för att definiera ett uttryck som är ett
exklusiv-eller, `xor`, som utvärderas till sant om exakt en av `x`
eller `y` är sann:

\pyin
```{python}
x = True
y = False
xor_result = (not ((x and y) or (not x and not y)))
print(xor_result)
```
\pyout
```python
True
```

Python behandlar `and` och `or` lite speciellt om (båda) operanderna
inte är av typen `bool`: en `and`/`or`-sats evalueras då inte till `bool`. 
En `and`-sats ger tillbaka den _andra_ operanden om
båda operanderna är sanna, men ger tillbaka värdet av den _falska_
operanden om uttrycket innehåller en sådan. En `or`-sats ger tillbaka
det _första_ värdet om första operanden är sann, annars värdet av andra operanden.
Några exempel:

\pyin
```{python}
(42 and 'hello')
(42 and '')
(False and '')
(42.7 or 13)
('42' or None)
(False or 0)
```
\pyout
```python
'hello'
''
False
42.7
42
0
```

De här evalueringsreglerna kan förefalla konstiga, men har att göra med hur
mycket av satsen som behöver utvärderas för att garanterat veta resultatet av
hela uttrycket. Om första operanden till `and` är falsk, då behöver man inte
beräkna värdet på det andra operanden; oavsett om den evaluerar till `True`
eller `False` så ska resultatet motsvara `False`.  Tekniken kallas ibland
"kortslutning" (eng: _short circuiting_), eller mer generellt "lat evaluering"
(eftersom det kan ses som "lathet" att inte beräkna allting).  Syftet är förstås
att få snabbare program genom att inte beräkna uttryck som inte behövs.





# Tilldelningsoperatorer

Vi har redan sett att `=` används för tilldelning. En smidig
funktionalitet i Python är att man kan kombinera detta med aritmetiska
operatorer och få så kallade "tilldelningsoperatorer":

\pyin
```{python}
x += 3    # x = x + 3
x -= 3    # x = x - 3
x *= 3    # x = x * 3
x /= 3    # x = x / 3
x %= 3    # x = x % 3
x //= 3   # x = x // 3
x **= 3   # x = x ** 3
```

# Funktioner

I och med att ens program blir större och kanske mer komplicerat, så
märker man snabbt att det finns ett behov att kunna strukturera upp
sin kod. Det kan man börja göra med hjälp av *funktioner*. Vi har
redan använt oss av flera av Pythons inbyggda funktioner,
till exempel `print`. Funktioner inom programmering har, som namnet antyder,
likheter med matematiska funktioner: de tar ett eller flera argument
och ger tillbaka ett returvärde. Inom programmering _behöver_ dock
inte en funktion ta några argument eller lämna tillbaka ett värde.

Syftet med funktioner är att:

- Samla kod i lätthanterliga och återanvändbara delar.
- Undvika upprepning av kod.
- Förenkla avancerade program.
- Öka *modulariteten*, dvs att programmet delas upp i mindre delar som är
  lättare att förstå än stora monolitiska program.
- Göra programmet mer lättläst.
  * Tydliggör beroenden i koden: "indata" som argument, resultat efter
    `return`{.python}. Det här påminner om en funktion i matematiken.
  * Bra del av koden för dokumentation.
  * Bra del av koden för att försäkra sig om kod gör det den ska
    (till exempel genom testning).

Funktioner är därför ett mycket viktigt verktyg för att skriva bra
kod.

Innan man kan använda en funktion, så måste funktionen
_definieras_. Det gör man genom att använda sig av det reserverade
ordet `def`{.python} för att ge funktionen ett namn (identifierare)
och specificera argument. Nedan är ett exempel på en enkel funktion
`f` som tar ett värde `x` som argument och adderar värdet till sig
själv:

\pyin
```{python}
def f(x):
    return x + x
```
Denna funktion skulle matematiskt kunna skrivas som $f(x) = x +
x$. Notera att instruktionen `return`{.python} tydligt talar om att "här är resultatet". 
När man väl definierat funktionen, så kan den kallas på följande
sätt:

\pyin
```{python}
f(2.0)
```
\pyout
```python
4.0
```

Lägg märke till att Python inte bryr sig om vilken typ argumentet har,
så länge alla operationer och uttryck i funktionen går att
genomföra. Ovan används ett flyttal, men vi kan också göra:

\pyin
```{python}
f(2)
f('hello')
```
\pyout
```python
4
'hellohello'
```

Precis som matematiska funktioner, så kan funktioner i Python ha flera
argument:
\pyin
```{python}
def long_name(course_code, course_name):
    lname = course_code + course_name
    return lname
```

Vad är resultatet av `long_name('DA','2004')`?

Funktioner behöver inte ta några argument

\pyin
```{python}
def show_user_menu():
    print('Menu:')
    print('1. Add user')
    print('2. List users')
    print('3. Quit')
```

och kan också anropa andra funktioner:

\pyin
```{python}
def user_choice():
    show_user_menu()
    return input('Which assignment do you want to do? ')
```

## Om funktioner

Exemplen ovan introducerar flera nya syntaktiska koncept i Python. En
funktion har en definition (även kallad "kropp") och ett huvud (även
kallad "signatur").

* Huvudet har består av funktionsnamnet och en parameterlista
  ("funktionens argument").
  - Syntax: `def funktionsnamn(argument1, argument2, ...):`{.python}
* Ordet parameter har två betydelser.
  - Variabler i huvudet kallas _formella parametrar_. Formella
    parametrar är platshållare för de värden som kommer att ges vid
    ett funktionsanrop.
  - De värden man ger vid ett anrop till en funktion kallas
    _anropsparametrar_.
* Kroppen har en dokumentationssträng (frivillig) följt av kod, och är
  _indragen_.

Indragningen är viktig i Python! Python är ett "indenteringskänsligt"
språk, dvs fel indrag ger syntaxfel. Vi använder här ordet
_indentering_ när vi menar indrag i källkoden. Indenteringen är det
som specificerar det _kodblock_ som hör till funktionskroppen. Även om
man kan använda sig av vilken indentering man vill i Python (till exempel,
två mellanslag eller en tab), så länge man är konsekvent, så är
_standard_-indenteringen fyra mellanslag.

Att indenteringen ska vara fyra mellanslag specificeras i Pythons
stilguide, känd som
[PEP-8](https://www.python.org/dev/peps/pep-0008/), som också
innehåller mycket annan nyttig information om hur man skriver bra
Python-kod.

En modern programmeringseditor sätter in fyra mellanslag när använder
tab-tangenten.  En liten varning dock för att äldre eller mer primitiva editorer
kanske inte hanterar tab-tangenten på ett bra sätt.  Det kan ge problem beroende
på hur editorn är konfigurerad vilket gör att er kod kan se olika ut på olika
datorer.

Funktionskroppen avslutas ofta med en `return`{.python}-instruktion, till exempel `return x`{.python}. 
Om `return`{.python} saknas så returneras värdet `None`. Det är bra att veta att
`return`{.python} kan förekomma fler gånger i en funktion, men om en
`return`{.python}-sats exekveras så avslutas alltid funktionen.

Det är viktigt att förstå skillnaden på funktioner som returnerar
något och de som bara till exempel skriver ut något. Betrakta följande
kodsnutt:

\pyin
```{python}
def f1(x):
    return x + x

def f2(x):
    print(x + x)
```

Skillnaden är att `f1` *returnerar* värdet på `x + x` medan `f2` bara
*skriver ut* värdet. Om vi nu försöker skriva ut resultatet av `f1(2)`
blir det som vi förväntat oss:

\pyin
```{python}
print(f1(2))
```
\pyout
```python
4
```

men om vi försöker skriva ut resultatet av `f2(2)` händer följande:

\pyin
```{python}
print(f2(2))
```
\pyout
```python
4
None
```

Anledningen är att `4` först skrivs ut av funktionen `f2`, men sen när
vi skriver resultatet av `f2` så skrivs `None` ut då det är vad `f2`
faktiskt returnerar! Det är väldigt viktigt att förstå den här
skillnaden och när det står att ni ska skriva en funktion som
*returnerar* något så ska `return`{.python} användas och inte `print`{.python}.

## Multipla returvärden

Hur gör man om man vill returnera flera värden? Det finns flera dåliga
sätt att lösa detta, men ett bra: multipla returvärden.

\pyin
```{python}
def integer_div(nominator, denominator):
    q = nominator // denominator
    r = nominator % denominator
    return q, r
```

Denna  funktion kan man sedan anropa så här:

\pyin
```{python}
quotient, remainder = integer_div(17, 10)
```

## Standardvärden

Det är vanligt att man skriver funktioner med parametrar som nästan
alltid sätts till samma värde. Python låter dig ange explicit sådana
vanliga värden: dessa kallas _standardvärden_ (eng.: _default values_) eller _skönsvärden_.

\pyin
```{python}
def f(x=1):
    return x + x

print(f())

print(f(3))
```
\pyout
```python
2
6
```

I första utskriften kan vi se att `f` har kallats med `x=1`, även om
vi inte gett det som argument. När vi på nästa rad kallar `f(3)`, så
sätts `x=3`.

## Nyckelordsparametrar

Python låter dig namnge parametrar även i anropen. Till exempel så ger
`integer_div(denominator=10, nominator=17)` ger samma effekt som
anropet `integer_div(17, 10)`.

Vad händer om vi gör:

\pyin
```{python}
integer_div(denominator=10, nominator=17)
```

Python kopplar identifierarna på de formella parametrarna till
identifierarna på argumenten, så ovan resulterar i precis samma
output.

Ett exempel på en funktion som vi använt som har fler
nyckelordsparametrar är `print`:

* `sep=' '` — dvs ett mellanslag som separator
* `end='\n'` — "backslash-n" betyder radbrytning.
* `file=sys.stdout` — låt utdata gå till terminalen

Exempel:

\pyin
```{python}
print('hello','you',sep='\n')
```
\pyout
```python
hello
you
```

For att se mer information skriv `help(print)` i Spyder-konsolen
(iPython).

## Dokumentation av funktioner

Det finns två sätt att dokumentera i Python:

* Dokumentationssträngar
	- Sätts överst i funktionskroppen inom `""" """`{.python} eller
      `''' '''`{.python}
    - Primära dokumentationsmetoden
    - Knyts till funktionen. Prova `help(print)` i Python-tolken,
      eller Ctrl-i i Spyder när markören står vid funktionsanrop eller
      Python-instruktion.
* Kommentarer
    - Används för att förklara beräkningssteg, typiskt enskilda rader
      eller små block med kod.
	- Kommentarer är till för att förstå _hur_ en funktion fungerar.
      Man ska kunna använda en funktion utan att läsa kommentarer.

Dokumentationssträngar är beskrivna i
[PEP-257](https://www.python.org/dev/peps/pep-0257/):

> The docstring [...] should summarize its behavior and document its
> arguments, return value(s), side effects, exceptions raised, and
> restrictions on when it can be called (all if applicable). Optional
> arguments should be indicated. It should be documented whether
> keyword arguments are part of the interface.

Exempel på enradig dokumentationssträng:

\pyin
```{python}
def square(a):
    '''Returns argument a squared.'''
    return a*a

print (square.__doc__)

help(square)

```

Exempel på flerradig dokumentationssträng:

\pyin
```{python}
def square(x):
    """Description of square function

    Parameters:
    x (int): input number

    Returns:
    int:Square of x
	"""

    return x*x

print(square.__doc__)

help(square)
```

En allmän princip för dokumentation är att förklara det som inte
framgår av identifierare. Om en funktion heter `compute_integral` så
behöver inte dokumentationssträngen säga samma sak. Däremot kan det
vara bra att skriva om vilken algoritm som används, vilka antaganden
man har om parametrar, och vad som gäller för returvärdet.

# Globala och lokala variabler

Variabler i Python kan vara antingen *globala* eller *lokala*. Namnet
syftar till var en variabel är "synlig" för kod, och var variabeln kan
modifieras/ändras. I följande exempel är `x` en global variabel då den
har definierats på toppnivå (d.v.s. "längst ut").

\pyin
```{python}
x = "My global string"

def foo():
    print("x printed from inside foo:", x)

foo()
print("x printed from outside foo:", x)
```

Funktionen kan inte modifiera `x`, utan värdet som `x` innehåller är
bara läsbart:

\pyin
```{python}
x = 42

def foo():
    x = x * 2
    print("x printed from inside foo:", x)
foo()
```
\pyout
```python
UnboundLocalError: local variable 'x' referenced before assignment
```

För att kunna ändra på värdet i `x`, så måste vi säga åt funktionen
att den kan ändra på den globala variabeln. Det här gör man med det
reserverade ordet `global`{.python}.

\pyin
```{python}
x = 42

def foo():
    global x
    x = x * 2
    print(x)
foo()
```

Globala variabler som ändras av funktioner på detta sätt
kan lätt leda till mycket röriga program, det man ibland kallar "spagettikod.". Det blir svårt att
hålla reda på var värdet på `x` ändras,  så var försiktig
om du använder globala variabler på detta sätt. Det finns 
scenarion när globala variabler är användbara, exempelvis globala
räknare. Det är då extra viktigt att ha ett informativt namn på den
globala variabeln så att man inte råkar ändra den av misstag!

Lokala variabler är variabler som definieras inuti i en funktion:

\pyin
```{python}
def foo():
    y = "My local string"
    print(y)

foo()
```

Variabeln `y` syns inte utanför funktionen (det är därför det kallas
för *lokala* variabler):

\pyin
```{python}
def foo():
    y = "local"

foo()
print(y)
```
\pyout
```python
NameError: name 'y' is not defined
```


Var `x` är synlig är dess _räckvidd_ (eng. _scope_). Om `x` är
definierat utanför funktionen och vi sedan skriver över den i
funktionen så är dess värde oförändrat utanför funktionen:

\pyin
```{python}
x = 5

def foo():
    x = 10
    print("Local x:", x)

foo()
print("Global x:", x)
```

Samma sak händer med funktionsargument:

\pyin
```{python}
x = 5

def foo(x):
    print("Local x:", x)

foo(12)
print("Global x:", x)
```

# Villkorssatser

Det händer ofta att man vill exekvera ett visst kodblock endast om
något uttryck eller något test är sant. Detta görs med så kallade
_villkorssatser_, eller "`if`-satser". I Python görs detta med
`if`{.python}, `elif`{.python} (som står för _else if_) och
`else`{.python}.

\pyin
```{python}
answer = input('Write "done" if you are done: ')
if answer == 'done':
   quit()
print('Okay, I guess you were not finished yet.')
```

**Obs:** lägg märke till dubbla likhetstecken! Det är skillnad på
_jämförelse_ och _tilldelning_ (dvs `==` och `=`).

Exemplet ovan kan även skrivas:

\pyin
```{python}
answer = input('Write "done" if you are done: ')
if answer == 'done':
    quit()
else:
    print('Okay, I guess you were not finished yet.')
```

Notera att `print`-satsen är indragen lika långt som
`quit`. Precis som för funktioner så gäller det att det indenterade
kodblocket exekveras.

Indenteringsfel är svåra att se ibland:

\pyin
```{python}
answer = input('Write "done" if you are done: ')
if answer == 'done':
   quit()
else:
	print('Okay, I guess you were not...')
   print('.. quite finished yet.') # indentation error
```

Ett till exempel med `else`{.python}:

\pyin
```{python}
namn = input('What is your name? ')
if namn == 'Anders':
   print('Hello Anders!')
else:
   print('Hello, whoever you are!')
```

Man kan använda sig av _nästlade_ villkorssatser, dvs en villkorssats
inuti en villkorssats:

\pyin
```{python}
temp = int(input('What is the temperature? '))
if temp < -30:
   print('That is very cold!')
else:
   if temp < 0:
      print('That is pretty cold...')
   else:
      if temp == 0:
         print('Zero')
      else:
         if temp < 30:
            print('That is a comfortable temperature')
         else:
            print('Wow! Super warm')
```

I ovan fall är koden inte särskilt lättläst. Ett bättre alternativ
är att använda `elif`{.python}:

\pyin
```{python}
temp = int(input('What is the temperature? '))
if temp < -30:
   print('That is very cold!')
elif temp < 0:
	print('That is pretty cold...')
elif temp == 0:
	print('Zero')
elif temp < 30:
	print('That is a comfortable temperature')
else:
	print('Wow! Super warm')
```

Läsbarhet är viktigt! Det reserverade ordet `elif`{.python} är strikt talat ej nödvändigt då
det alltid kan definieras med nästlade `if`{.python}-`else`{.python}, 
men koden blir lättare att
läsa. Denna typ av funktionalitet kallas ibland *syntaktiskt socker*.

Vad är skillnaden på beteendet för

\pyin
```{python}
x = int(input('Guess a number! '))
if x == 42:
    print('Correct!')
if x > 42:
    print('Too high...')
else:
    print('Too low...')
```

och

\pyin
```{python}
x = int(input('Guess a number! '))
if x == 42:
    print('Correct!')
elif x > 42:
    print('Too high...')
else:
    print('Too low...')
```

Vad händer om man ger `42` som svar till `input`?

Slutligen så kan vi använda oss av villkorssatser för att skriva om
`xor`-uttrycket från
[Logiska operatorer](#logiska-operatorer) och definiera en funktion:

\pyin
```{python}
def xor(x, y):
    if x and y:
        return False
    elif not x and not y:
        return False
    else:
        return True

print(xor(True,True))
print(xor(True,False))
print(xor(False,True))
print(xor(False,False))
```

\pyout
```python
False
True
True
False
```
En kortare version kan med det logiska uttryck vi skrev tidigare:
\pyin
```{python}
def xor(x, y):
    return not ((x and y) or (not x and not y))
```
Vilken version av funktionen `xor` är lättast att läsa?

# Uppgifter

1. Vilket eller vilka av alternativen nedan ska man tänka på när man väljer ett namn på en funktion eller variabel?
  a) Namnet ska vara kort
  b) Namnet ska vara beskrivande
  c) Namnet ska vara unikt i funktionen och/eller skriptet
  d) Namnet ska vara skrivet med stora bokstäver
  e) Inget av ovanstående

2. Skriv kod som läser in ett heltal från användare och skriver ut
   `Odd` om talet är udda och `Even` om talet är jämnt.

3. Gör sanningstabeller för de booleska operatorerna `and` och `or`
   (d.v.s. fyll i `?` i tabellen nedan):

x         y          x `and` y          x `or` y
------   ------     --------------     --------------
`True`   `True`     ?                  ?
`True`   `False`    ?                  ?
`False`  `True`     ?                  ?
`False`  `False`    ?                  ?

4. Försök, utan att köra koden, utvärdera dessa fyra uttryck för alla
   möjliga booleska värden på `x`, `y` och `z`:
   \pyin
   ```python
   (not x) or (not y)
   x and (y or z)
   (x != z) and not y
   x and z
   ```
   Kör sedan koden för att bekräfta dina svar.

5. Skriv en Python-funktion som motsvarar den matematiska funktionen
   $f(x, y) = x/y$. Vi vill att funktionen ska säga till om man delar
   ett tal skiljt från $0$ med $0$. I detta fall så ska funktionen
   skriva ut `The result is infinite...`, men _inte_ returnera något
   explicit värde. Om man delar $0/0$, så ska funktionen skriva ut
   `Indeterminate form...` och inte heller returnera något.

6. Låt:
   \pyin
   ```python
      x = True
      y = False
   ```
   Vilka uttryck nedan får värdet `True`{.python}? Varför?

   \pyin
   ```python
      (x and y) or (not x and not y)
      (x or y) and (not x or not y)
      x or y or not x or not y
      not(not x and not (x and y))
   ```

7. Definiera `nand`, `nor` och `xnor` som Python-funktioner.

   _Tips_: [https://en.wikipedia.org/wiki/Logic_gate#Symbols](https://en.wikipedia.org/wiki/Logic_gate#Symbols).

8. Prova funktionerna `nand`, `nor` och `xnor` med argument som _inte_
   är av typen `bool`. Är resultaten som du väntade dig? Om inte,
   varför?
