---
title: "Kapitel 12"
output: html_document
date: "2024-06-17"
---

```{r setup, include=FALSE}
knitr::opts_chunk$set(echo = TRUE)
```
```{r, include=FALSE}
tutorial::go_interactive()
```

\chapter{Defensiv programmering}

Den som har lärt sig programmera har nog också blivit tvungen att lära sig
felsöka.  Alla programmerare gör fel, råkar förlita sig på olämpliga antaganden,
och missförstår dokumentation. Fel kan göra att programmet avbryter precis där
misstaget är, men det kan också uppstå långt senare. Om division med noll
uppstår så kanske det är ett symptom på ett tidigare misstag. En variabel kanske
har blivit satt till 0, trots att det är orimligt, men var gjordes det och
varför? Det kan vara arbetsamt att leta upp orsaken till felet.
Programmeringsstilen _defensiv programmering_ syftar dels till att hitta fel
tidigt, så nära det egentliga misstaget, för att undvika arbetsamma
felsökningssessioner, och dels till att tydliggöra sina antaganden i koden.

Defensiv programmering avser att man förväntar sig att funktioner kommer att
användas på fel sätt, algoritmer blir implementerade fel, kombinationer av
variablers värden uppstår som man inte har tänkt på, och att andra konstigheter
sker under programutveckling.  Genom att _koda_ sina förväntningar
på variablers värden med hjälp av `assert`{.python} på många platser i ett program kan
man upptäcka felen tidigare, närmare felkällan, och därmed förenkla felsökningen.


# Assert

Instruktionen `assert condition`{.python} anger att uttrycket `condition` förutsattes vara sant.  Om
uttrycket är sant händer inget, det är det förväntade uppträdandet, men om det
är falskt avbryter programmet med hjälp av ett särfall, `AssertionError`{.python}.
Denna typ av instruktion
finns i många språk och är ett hjälpmedel för felsökning, utveckling,
och underhåll av program.

Några exempel:

\pyin
```{python}
assert len(data_list) > 0
assert x != 0
assert x > 0 and y > 0
```

Dessa rader ställer tre tänkbara krav på tillståndet i ett
program. Instruktionen `assert`{.python} ska utläsas som "detta gäller".

## Avbrott och felmeddelande

Säg att vi har skrivit en divisionsfunktion på följande sätt:

\pyin
```{python}
def divide(x,y):
    assert y != 0
    return x / y
```

Om vi nu anropar `divide`{.python} med `0` som andra argument

\pyin
```{python}
print(divide(10,2))
print(divide(10,0))
```

så kommer ett felmeddelande skrivas ut:

\pyout
```python
Traceback (most recent call last):
  File "f12.py", line 6, in <module>
    print(divide(10,0))
  File "f12.py", line 2, in divide
    assert y != 0
AssertionError
```

Notera att särfallet `AssertionError`{.python} inte är tänkt att fångas med `except`{.python}; man
använder `assert`{.python} för att hitta allvarliga programmeringsfel, inte för att
hantera  körfel (som t.ex., namngiven fil finns ej, minnet räcker
inte, man har rekurserat för djupt, o.s.v.).


## Generellt

Det generella fallet kan skrivas

\pyin
```{python}
assert condition [, comment_string]
```

där `condition` är ett boolskt uttryck och `comment_string` är en
möjlig förklarande text. Man kan alltså skriva villkoren ovan
som:

\pyin
```{python}
assert len(data_list) > 0, 'User submitted empty data'
assert x != 0, 'x==0 must be avoided early in the application!'
assert x > 0 and y > 0, 'Both x and y have to be positive!'
```

för att hjälpa till att förstå felen som uppstår.

Exempel:

\pyin
```{python}
def divide(x,y):
    assert y != 0, "Second argument cannot be 0 when dividing"
    return x / y

print(divide(10,0))
```

ger

\pyout
```python
Traceback (most recent call last):
  File "f12.py", line 6, in <module>
    print(divide(10,0))
  File "f12.py", line 2, in divide
    assert y != 0, "Second argument cannot be 0 when dividing"
AssertionError: Second argument cannot be 0 when dividing
```

## Tumregler för `assert`

`assert`{.python} är implementerat med hjälp av särfall, men syftet är att
uttrycka antaganden i koden, inte att hantera oväntade tillstånd.

* `assert`{.python} är för problem under kodning/utveckling.
* `raise`{.python} och `try`{.python}/`except`{.python} är för oväntade effekter under körning.

Man kan säga att `assert`{.python} används för att fånga oväntade
tillstånd i koden, `raise`{.python} används för att signalera
eventuella förväntade fel och `try`{.python}/`except`{.python} används
för att fånga mer eller mindre förväntade fel. Ett program ska inte
vara beroende av `assert`{.python}, utan fungera minst lika bra utan. I
allmänhet går ett program långsammare med `assert`{.python} eftersom
det är mer kod att exekvera, men man ska inte dra sig för att lägga
till `assert`{.python} i sin kod. Om snabbhet är viktigt kan man
starta sitt program med `python -O kod.py` istället för
`python kod.py`; flaggan `-O` deaktiverar alla
`assert`{.python}-instruktioner.

### Exempel 1: `remove_trailing_spaces`

Nedan följer ett exempel på `assert`{.python} i
`remove_trailing_spaces`:

\pyin
```{python}
def remove_trailing_spaces(s, spaces=" \t"):
    assert len(spaces) > 0
    i = len(s)
    while i > 0 and s[i-1] in spaces:
        i -= 1
    return s[0:i]
```

### Exempel 2: `newton_raphson`

Nedan följer ett exempel på `assert`{.python} i en funktion för att
beräkna roten av en funktion med hjälp av Newton-Raphsons algoritm:

\pyin
```{python}
def newton_raphson(f, f_prime, x, precision):
    assert isinstance(x, float)
    assert isinstance(f(x), float)
    assert isinstance(f_prime(x), float)
    assert  0.0 < precision < 1.0, 'precision must be in the interval (0,1)'

    ready = False
    while not ready:
        x_next = x - f(x)/f_prime(x)      # Main line of code to be repeated
        ready = abs(x-x_next) < precision # Test for stopping criterion
        x = x_next                        # Preparing the next iteration

    return x_next
```

Som du ser kan vi testa typen för ett objekt med hjälp av
`isinstance`{.python}. Funktionen `type`{.python}, som returnerar
objektets typ, är också användbar, men `isinstance`{.python} är mer
generell; `isinstance` kan som andra argument ta en tupel av klasser
och returnerar om det första argumentet är en instans av _någon_ av
klasserna _eller_ dess subklasser.

Observera även att `assert`{.python} kan ses som extra dokumentation
kring de antagande som görs i programmet.

## Villkor och invarianter

Vi kan dela upp `assert`{.python}-användandet i tre sorter:

* __förvillkor__: uttryck som ska vara sanna när en funktionskropp
  exekveras (eng. *preconditions*)
* __eftervillkor__: uttryck som ska vara sanna när en funktion
  returnerar (eng. *postconditions*)
* __loop invarianter__: uttryck som ska vara sanna i en loop
  (eng. *loop invariants*)

### Exempel 3

Låt oss säga att vi har en databas som kopplar unika identifierare (representerade som `int`)
med namn (representerade som `str`). För att det ska gå snabbt att slå
upp någon genom antingen dess identifierare eller namn har vi två
uppslagstabeller, en från identifierare till namn och en från namn till identifierare. För
att detta ska fungera måste ju nycklarna i den ena vara samma som
värdena i den andra, och vice versa.

\pyin
```{python}
class MyDB:

    def __init__(self):
      self._id2name_map = {}
      self._name2id_map = {}

    def add(self, id, name):
      self._name2id_map[name] = id
      self._id2name_map[id] = name

    def by_name(self, name):
      id = self._name2id_map[name]
      return id
```

En första sak som kan bli fel här är ju att användaren helt enkelt
skriver över en av `_id2name_map` och `_name2id_map`, eller att någon
annan metod vi senare lägger till har en bugg som bryter mot
invarianten för klassen. Vi kan lägga in en `assert`{.python} i
`by_name` där vi dubbelkollar att invarianten ej har blivit bruten:

\pyin
```{python}
class MyDB:

    def __init__(self):
      self._id2name_map = {}
      self._name2id_map = {}

    def add(self, id, name):
      self._name2id_map[name] = id
      self._id2name_map[id] = name

    def by_name(self, name):
      id = self._name2id_map[name]
      assert self._id2name_map[id] == name
      return id
```

Om vi nu lägger in en buggig metod eller en användare använder klassen
på fel sätt så kommer `by_name` generera ett
`AssertionError`{.python}. En annan invariant är ju att ett id ska
vara en `int` och namn `str`. I många programmeringsspråk med
striktare typsystem kan vi specificera detta i signaturen för klassen
eller konstruktorn. I Python kan vi lösa detta genom att lägga in en
`assert`{.python} tillsammans med `isinstance`:

\pyin
```{python}
class MyDB:

    def __init__(self):
      self._id2name_map = {}
      self._name2id_map = {}

    def add(self, id, name):
      assert isinstance(id, int), ("id is not an integer: " + str(id))
      assert isinstance(name, str), ("name is not a string: " + str(name))
      self._name2id_map[name] = id
      self._id2name_map[id] = name

    def by_name(self, name):
      id = self._name2id_map[name]
      assert self._id2name_map[id] == name
      return id


db = MyDB()
db.add(2,2)
db.add("hej","du")
```



# Testning

Det är svårt att garantera att ens kod är korrekt. Man kan resonera matematiskt om kod och
algoritmer, men även då är det lätt att det blir fel. Oavsett hur mycket man planerar, tänker och
granskar, så är det bra att också noggrant testa sin kod. Men hur gör man det på bästa sätt?

Erfarenheten visar att det varken är tillräckligt eller praktiskt att testa om
ett helt program, själva _produkten_, fungerar som det ska. Om man vill upptäcka
problem tidigt och skydda sig mot fel på grund av ändringar i koden, då bör man
testa programmets funktioner och metoder.

Ett vanligt arbetssätt är att (1) skriva lite kod, kanske en funktion, (2) verifiera att koden
fungerar, och sen fortsätta skriva mer kod. Det kan vara enkelt att verifiera koden: man väljer
några parametrar till sin funktion och ser om resultatet blir som det var tänkt. Ett scenario som i praktiken är
ännu vanligare är följande:

1. Ändra i befintlig kod, för att lägga till ny funktionalitet.
2. Verifiera den nya funktionaliteten.
3. Verifiera den gamla funktionaliteten.

Punkt 3 blir lätt bortglömd, men den kan också vara lite jobbig att ta
hand om. Det är ju på den nya funktionaliteten man har sitt fokus,
inte den gamla, och hur var det nu vi testade den koden? Om du ändrar
i en funktion `fun`, kommer du då också ihåg att testa andra delar av
din kod som är beroende av `fun`? Allteftersom tiden går och ett
projekt växer blir det allt svårare verifiera gammal
funktionalitet. Och om man jobbar med andras kod blir det förstås ännu
svårare att komma på hur man bör testa de funktioner som finns. Så hur
gör man?

Det som behövs är _systematisk_ och _automatisk_ testning, vilket man
åstadkommer genom att koda testningen, och metodiken för detta kallas
_enhetstestning_ (eng. _unit testing_).  Idag finns det så pass bra
stöd för testning i vanliga programmeringsspråk att det ofta är enkelt
att inkludera tester i sitt projekt. I det här avsnittet tittar vi på
några olika sätt att arbeta med tester.


Ni kan läsa  mer på: <https://realpython.com/python-testing/>

## Testning med `assert`

Kodtestning kan göras både manuellt och automatiskt. För enkel manuell
testning kan vi använda `assert`{.python}.

I labb 2 var uppgiften att skriva funktioner manipulerade eller utvärderade listrepresentationer av polynom. En del av uppgiften var att testa dessa funktioner, vilket gjordes genom att manuellt undersöka outputen av en given input. Ett
bättre sätt hade varit om instruktionerna för labb 2 hade innehållit följande fil:

\pyin
```{python}
from labb2 import *

p = [2,0,1]
q = [-2,1,0,0,1]
p0 = [2,0,1,0]
q0 = [0,0,0]

assert (poly_to_string(p) == '2 + x^2')
assert (poly_to_string(q) == '-2 + x + x^4')
assert (poly_to_string([]) == '0')
assert (poly_to_string([0,0,0]) == '0')
assert (drop_zeroes(p0) == [2, 0, 1])
assert (drop_zeroes(q0) == [])
assert (eq_poly(p,p0))
assert (not eq_poly(q,p0))
assert (eq_poly(q0,[]))
assert (eval_poly(p,0) == 2)
assert (eval_poly(p,1) == 3)
assert (eval_poly(p,2) == 6)
assert (eval_poly(q,2) == 16)
assert (eval_poly(q,-2) == 12)
assert (eq_poly(add_poly(p,q),add_poly(q,p)))
assert (eq_poly(sub_poly(p,p),[]))
assert (eq_poly(sub_poly(p,neg_poly(q)),add_poly(p,q)))
assert (not eq_poly(add_poly(p,p),[]))
assert (eq_poly(sub_poly(p,q),[4, -1, 1, 0, -1]))
assert (eval_poly(add_poly(p,q),12) == eval_poly(p,12) + eval_poly(q,12))
```

Denna fil kommer endast att köra klart om samtliga tester går igenom! Vi
behöver varken ha med testerna eller de polynom vi bara har
definierat för tester (dvs `p`, `q`, `p0` och `q0`) i huvudfilen för laborationen `labb2.py`.

På detta sätt kan vi använda `assert`{.python} för att testa och specificera
våra program. Ett problem är dock att vi bara ser resultatet av det första
`assert`{.python} som inte håller och inte för alla andra som inte går igenom. Ett
bättre sätt för testning av mer komplexa program är _enhetstester_.

## Enhetstester med `unittest`

Modulen `unittest` har funnits med i Pythons standardbibliotek
sen version 2.1 och används av många projekt, både kommersiella och
open-source. För att använda `unittest` måste vi:

1. Gruppera alla tester i klasser där testerna är metoder.
2. Använda specifika assert-metoder från `unittest.TestCase`
   istället för de inbyggda `assert`{.python} uttrycken.

För att skriva om labb 2 exemplet ovan så att det använder `unittest`{.python}
gör vi följande:

- Importera `unittest`

- Skapa en klass `TestPoly` som ärver från `TestCase` klassen

- Skriv om alla `assert`{.python}  till metoder i den här klassen som använder
`self.assertEqual()`{.python}

- Ändra så att `unittest.main()`{.python} körs när filen laddas

Så här kan filen se ut:

\pyin
```{python}
import unittest

import labb2

p = [2,0,1]
q = [-2,1,0,0,1]
p0 = [2,0,1,0]
q0 = [0,0,0]

class TestPoly(unittest.TestCase):

    def test_poly_to_string_p(self):
        self.assertEqual(labb2.poly_to_string(p),'2 + x^2', \
                                        "Should be 2 + x^2")

    def test_poly_to_string_q(self):
        self.assertEqual(labb2.poly_to_string(q),'-2 + x + x^4',\
                                        "Should be -2 + x + x^4")

    def test_poly_to_string_empty(self):
        self.assertEqual(labb2.poly_to_string([]),'0', "Should be 0")

    def test_poly_to_string_empty2(self):
        self.assertEqual(labb2.poly_to_string([0,0,0]),'0', "Should be 0")

    def test_drop_zeroes_p0(self):
        self.assertEqual(labb2.drop_zeroes(p0),[2, 0, 1])

    def test_drop_zeroes_q0(self):
        self.assertEqual(labb2.drop_zeroes(q0),[])

    def test_eq_poly_pp0(self):
        self.assertEqual(labb2.eq_poly(p,p0),True)

    def test_eq_poly_qp0(self):
        self.assertNotEqual(labb2.eq_poly(q,p0),True)

    def test_eq_poly_q0(self):
        self.assertEqual(labb2.eq_poly(q0,[]),True)

    # ...

if __name__ == '__main__':
    unittest.main()
```

Och om vi kör den får vi:

\pyout
```python
.........
----------------------------------------------------------------------
Ran 9 tests in 0.001s

OK
```

Om vi har en bugg, som exempelvis att `poly_to_string`{.python} alltid råkar
returnera tomma strängen, blir resultatet:

\pyout
```python
.....FFFF
======================================================================
FAIL: test_poly_to_string_empty (__main__.TestPoly)
----------------------------------------------------------------------
Traceback (most recent call last):
  File "unittestlabb2.py", line 19, in test_poly_to_string_empty
    self.assertEqual(poly_to_string([]),'0', "Should be 0")
AssertionError: '' != '0'
+ 0 : Should be 0

======================================================================
FAIL: test_poly_to_string_empty2 (__main__.TestPoly)
----------------------------------------------------------------------
Traceback (most recent call last):
  File "unittestlabb2.py", line 22, in test_poly_to_string_empty2
    self.assertEqual(poly_to_string([0,0,0]),'0', "Should be 0")
AssertionError: '' != '0'
+ 0 : Should be 0

======================================================================
FAIL: test_poly_to_string_p (__main__.TestPoly)
----------------------------------------------------------------------
Traceback (most recent call last):
  File "unittestlabb2.py", line 13, in test_poly_to_string_p
    self.assertEqual(poly_to_string(p),'2 + x^2', "Should be 2 + x^2")
AssertionError: '' != '2 + x^2'
+ 2 + x^2 : Should be 2 + x^2

======================================================================
FAIL: test_poly_to_string_q (__main__.TestPoly)
----------------------------------------------------------------------
Traceback (most recent call last):
  File "unittestlabb2.py", line 16, in test_poly_to_string_q
    self.assertEqual(poly_to_string(q),'-2 + x + x^4', "Should be -2 + x + x^4")
AssertionError: '' != '-2 + x + x^4'
+ -2 + x + x^4 : Should be -2 + x + x^4

----------------------------------------------------------------------
Ran 9 tests in 0.002s

FAILED (failures=4)
```

Vi ser alltså att 4 av testerna felar och vi kan nu börja debugga vår
kod. Genom att skriva bra tester som vi kör varje gång vi gör några
ändringar kan vi alltså vara säkra på att vår kod fortsätter fungera
som vi förväntar oss trots att vi förändrar den. Detta är väldigt
användbart i större projekt där man är många som samarbetar. Många
system för att arbeta på kod tillsammans (exempelvis
[Github](www.github.com)) har stöd för denna typ av automatisk
testning för varje ändring som någon vill göra till kodbasen (denna
utvecklingsteknik kallas för "kontinuerlig integration"
(eng. *continuous integration*).

## Slumptestning (à la QuickCheck):

Det är svårt att skriva bra tester för hand. Ett alternativ som kan
vara väldigt smidigt är att använda ett bibliotek som genererar tester
åt en automatiskt, dvs genom så kallad "slumptestning". För denna typ
av testning skriver man en specifikation, t.ex. `add_poly(p,q) ==
add_poly(q,p)`, och biblioteket genererar sedan slumpmässig indata
(dvs, polynom i detta fall) för att testa så att specifikationen
håller.

Python har stöd för detta genom
[hypothesis](https://hypothesis.readthedocs.io/) biblioteket.

# Uppgifter

1.  Jaccard-index ($J$) är ett mått på hur lika två mängder `A` och
    `B` är och är definierat som

    $$
    J := \frac{|A \cap B|}{|A \cup B|}
    $$

    där $\cap$ och $\cup$ är _snittet_ och _unionen_ av mängderna `A`
    och `B` (se
    [Wikipedia](https://sv.wikipedia.org/wiki/M%C3%A4ngd)).
    Implementera denna formel som funktionen `jaccard_index(l1,l2)` i
    Python där `l1` och `l2` är två listor med element.

    _Tips_: Konvertera listorna till mängder och
    använd deras metoder. Till exempel ska funktionen kunna användas så här

    \pyin
    ```python
    print(jaccard_index(['dog', 'cat', 'mouse'], ['dog', 'cat', 'mouse']))
    print(jaccard_index(['dog', 'cat'], ['dog', 'cat', 'mouse']))
    print(jaccard_index(['dog', 'cat'], ['mouse', 'rat']))
    ```

    \pyout
    ```python
    1.0
    0.6666666666666666
    0.0
    ```

2.  Använd modulen `unittest` för att skriva enhetstester för din
    funktion i uppgift 1.

3.  En begränsning med Jaccard-index är att det inte tar hänsyn till
    repeterade element. Till exempel resulterar koden nedan i samma
    Jaccard-index som ovan, även fast vi kanske skulle beskriva dessa
    två _multimängder_ (dvs samma element kan förekomma flera gånger)
    som "mer olika".

    \pyin
    ```python
    print(jaccard_index(['dog', 'dog', 'dog', 'cat', 'mouse'],
                        ['dog', 'cat', 'cat', 'cat', 'cat',  'mouse']))
    print(jaccard_index(['dog', 'cat','cat', 'cat'],
                        ['dog', 'cat', 'mouse', 'mouse']))
    ```

    \pyout
    ```python
    1.0
    0.6666666666666666
    ```

    Implementera kod för att beräkna viktat Jaccard-index. Låt $A$ och
    $B$ vara två _multimängder_ och $A_z$ och $B_z$ beteckna hur många
    gånger elementet $z$ förekom i $A$ respektive $B$. Då definierar
    vi viktat Jaccard-index $J_w$ som

    $$
    J_w := \frac{\sum_{z \in (A \cup B) } \min(A_z,B_z)}{\sum_{z \in (A
    \cup B) } \max(A_z,B_z)}
    $$

    Till exempel:

    \pyin
    ```python
    print(weighted_jaccard_index(['dog', 'dog', 'dog', 'cat', 'mouse'],
                                 ['dog', 'cat', 'cat', 'cat', 'cat', 'mouse']))
    print(weighted_jaccard_index(['dog', 'cat', 'cat', 'cat'],
                                 ['dog', 'cat', 'mouse', 'mouse']))
    ```

    \pyout
    ```python
    0.375
    0.3333333333333333
    ```

    När du implementerar detta, tänk på tips om struktur och kod från
    delkapitlet "Bra kod". Till exempel: separera kod i små funktioner
    som gör en sak, ha inte för långa uttryck på samma rad. Tänk på
    hur koden bör struktureras.

4.  Använd modulen `unittest` för att skriva enhetstester för dina
    funktioner i uppgift 3.
