---
title: "Kapitel 3"
output: html_document
date: "2024-06-17"
---

```{r setup, include=FALSE}
knitr::opts_chunk$set(echo = TRUE)
```
```{r, include=FALSE}
tutorial::go_interactive()
```

\chapter{Listor och iteration}
\label{chap:listor_iteration}

Det här kapitlet handlar om:

* Listor
* Iteration med `for`{.python} och `while`{.python} loopar

Listor är viktiga i programmering då de låter oss samla flera element
tillsammans. Iteration handlar om att automatisera upprepning och är
ett fundamentalt koncept i så kallad *imperativ* programmering. Två
viktiga konstruktioner som vi ska prata om i det här kapitlet är
`for`{.python} och `while`{.python} loopar. Listor och loopar är
väldigt användbara tillsammans, exempelvis kan man skriva ett program
som läser in tal från användaren, sparar dem i en lista och beräknar
medelvärdet av de inmatade talen.

# Listor

Python har stöd för listor av element med olika typ. Dessa skrivs inom
hakparenteser ("`[`" och "`]`") och elementen i listan separeras med
komma:

\pyin
```{python}
mylist = ['hej',2,'du']
```

Pythons lista kan jämföras med typen _array_ i andra språk, men den är
mindre beräkningseffektiv. Dock är Pythons listor mer
lättanvända. Detta är typiskt för scriptspråk: det är enklare att
använda datastrukturer, på bekostnad av effektivitet.

## Listindexering

Man kan hämta ut elementen ur en lista genom `mylist[i]` där `i` är
ett heltal:

\pyin
```{python}
print(mylist[0])
print(mylist[1])
print(mylist[2])
```
\pyout
```python
hej
2
du
```

**Viktigt:** listor börjar indexeras från `0`!

Man kan även använda negativa värden för att hämta ut element från
slutet av listan.

\pyin
```{python}
print(mylist[-1])
print(mylist[-2])
print(mylist[-3])
```
\pyout
```python
du
2
hej
```

Om man använder ett index som är för stort får man ett felmeddelande:

\pyin
```{python}
print(mylist[3])
```
\pyout
```python
IndexError: list index out of range
```

**Fråga:** vad händer om man indexerar med ett för stort negativt
  värde (t.ex. `mylist[-4]`)?

Man kan lägga till element i slutet av en lista med `append`.

\pyin
```{python}
mylist.append(True)
print(mylist)
```
\pyout
```python
['hej', 2, 'du', True]
```

Man kan enkelt tilldela ett nytt värde till ett element i en lista.

\pyin
```{python}
mylist[1] = 5
print(mylist)
```
\pyout
```python
['hej', 5, 'du', True]
```

Vi kan även göra detta genom att indexera från slutet av listan:

\pyin
```{python}
mylist[-2] *= 3
print(mylist)
```
\pyout
```python
['hej', 5, 'dududu', True]
```

Man kan hämta ut alla element med index `i < j` genom `mylist[i:j]`. Detta
kallas för *slicing*.

\pyin
```{python}
print(mylist[0:1])
print(mylist[0:2])
print(mylist[1:3])
print(mylist[1:4])
```
\pyout
```python
['hej']
['hej', 5]
[5, 'dududu']
[5, 'dududu', True]
```

Man kan ändra steglängden i slicingen till `k` genom `mylist[i:j:k]`:

\pyin
```{python}
print(mylist[0:4:2])
print(mylist[1:4:2])
```
\pyout
```python
['hej', 'dududu']
[5, True]
```

## Listfunktioner

Man kan addera listor och multiplicera dem med tal för att upprepa
dem:

\pyin
```{python}
print(mylist + mylist)
print(2 * mylist)
```
\pyout
```python
['hej', 5, 'dududu', True, 'hej', 5, 'dududu', True]
['hej', 5, 'dududu', True, 'hej', 5, 'dududu', True]
```

Längden av en lista räknas ut med `len`:

\pyin
```{python}
print(len(mylist))
print(len(5 * mylist + mylist))
```
\pyout
```python
4
24
```

En väldigt användbar funktion är `in`{.python} som testar om ett element finns
i en lista:

\pyin
```{python}
print(5 in mylist)
print(False in mylist)
```
\pyout
```python
True
False
```

Jämför med $x \in S$ från matematiken som säger att $x$ finns i
mängden $S$. Funktionen `in`{.python} fungerar även på strängar:

\pyin
```{python}
print('gg' in 'eggs')
```
\pyout
```python
True
```

Det finns även `not in`{.python} vilket motsvarar $x \notin S$ från
matematiken:

\pyin
```{python}
print(5 not in mylist)
print(False not in mylist)
```
\pyout
```python
False
True
```

Man beräknar minsta och största element ur en lista med `min` och
`max`:

\pyin
```{python}
print(min([2,5,1,-2,100]))
print(max([2,5,1,-2,100]))
```
\pyout
```python
-2
100
```

Man kan ta reda på vilket index ett element finns på med hjälp av
`index`:

\pyin
```{python}
print(mylist.index(True))
```
\pyout
```python
3
```

Försöker man hitta index för något som inte finns i listan får man ett
felmeddelande:

\pyin
```{python}
print(mylist.index(42))
```
\pyout
```python
ValueError: 42 is not in list
```

Man kan räkna antalet gånger ett element finns med i en lista med
`count`:

\pyin
```{python}
mylist.append(5)
print(mylist.count(5))
print(mylist.count(42))
```
\pyout
```python
2
0
```

Vi kan ta bort element på ett specifikt index eller en hel slice med
`del`{.python}:

\pyin
```{python}
print(mylist)
del mylist[2]
print(mylist)
del mylist[0:2]
print(mylist)
```
\pyout
```python
['hej', 5, 'dududu', True, 5]
['hej', 5, True, 5]
[True, 5]
```

Detta är samma som `mylist[i:j] = []`. Man kan även använda `del
mylist[i:j:k]`{.python} för att att få en annan steglängd.

Vi kan även ta bort elementet på index `i` och returnera det med
`pop`:

\pyin
```{python}
mylist = ['hej', 5, 'dududu', True, 5]
print(mylist)
x = mylist.pop(2)
print(mylist)
print(x)
```
\pyout
```python
['hej', 5, 'dududu', True, 5]
['hej', 5, True, 5]
dududu
```

Detta fungerar även med negativa värden (dvs, genom att man indexerar
från slutet). Ger man inget argument till `pop` så är det samma som
`pop(-1)`, dvs sista elementet tas bort.

\pyin
```{python}
x = mylist.pop()
print(mylist)
print(x)
```
\pyout
```python
['hej', 5, True]
5
```

Man kan stoppa in ett element `x` på ett givet index `i` i en lista med
`insert(i,x)`:

\pyin
```{python}
mylist.insert(1, 'du')
print(mylist)
```
\pyout
```python
['hej', 'du', 5, True]
```

För att ta bort första elementet som är lika med något `x` använder
man `remove(x)`:

\pyin
```{python}
mylist.append(5)
print(mylist)
mylist.remove(5)
print(mylist)
```
\pyout
```python
['hej', 'du', 5, True, 5]
['hej', 'du', True, 5]
```

Slutligen kan man använda `reverse` för att vända på en lista:

\pyin
```{python}
mylist.reverse()
print(mylist)
```
\pyout
```python
[5, True, 'du', 'hej']
```

### Sammanfattning av användbara listfunktioner

* `mylist.append(x)`{.python}: lägg till `x` i slutet av `mylist`.
* `len(mylist)`{.python}: beräkna längden av `mylist`.
* `x in mylist`{.python}: testa om `x` finns i `mylist` (returnerar en
  `bool`).
* `x not in mylist`{.python}: testa om `x` inte finns i `mylist`
  (returnerar en `bool`).
* `min(mylist)`{.python} och `max(mylist)`{.python}: hämta ut minsta
  respektive största element i `mylist`.
* `mylist.index(x)`{.python}: räkna ut första index där `x` finns i
  `mylist`.
* `mylist.count(x)`{.python}: räkna hur många gånger `x` finns i
  `mylist`.
* `del mylist[i]`{.python}: ta bort elementet på index `i` ur `mylist`
  (utan att returnera det).
* `mylist.pop(i)`{.python}: ta bort elementet på index `i` ur `mylist`
  (och returnera det).
* `mylist.insert(i,x)`{.python}: sätt in `x` på index `i` i `mylist`.
* `mylist.remove(x)`{.python}: ta bort första förekomsten av `x` ur
  `mylist`.
* `mylist.reverse()`{.python}: vänd `mylist` baklänges.

För mer listfunktioner och detaljer om listor se:
<https://docs.python.org/3/tutorial/datastructures.html#more-on-lists>

<https://docs.python.org/3/library/stdtypes.html#sequence-types-list-tuple-range>

<https://docs.python.org/3/library/stdtypes.html#lists>

## Praktisk funktion för att skapa listor: `range`

Ett sätt att skapa heltalslistor är att använda `range`{.python}:

\pyin
```{python}
print(list(range(1,4)))
print(list(range(3)))       # samma som range(0,3)
print(list(range(4,2)))
print(list(range(0,10,2)))
print(list(range(5,0,-1))) # iterera baklänges
```
\pyout
```python
[1, 2, 3]
[0, 1, 2]
[]
[0, 2, 4, 6, 8]
[5, 4, 3, 2, 1]
```

**Obs:** vi måste konvertera resultatet till en lista med hjälp av
`list(...)` då `range` inte ger en lista direkt, utan ett "löfte" om
en lista. Dvs, `range` returnerar ett objekt som skapar en lista
vartefter man behöver en. Detta beteende kallas för *lat evaluering*
och är smidigt då man inte behöver skapa hela listan på en gång. Detta
har fördelen då hela listan inte behöver sparas i minnet på datorn på
en gång vilket kan bli långsamt för stora listor. Mer om detta senare.

Om man försöker skriva ut `range(0,10)` utan att konvertera till en
lista händer följande:
\pyin
```{python}
print(range(0,10))
```
\pyout
```python
range(0, 10)
```

## Listors egenskaper

Listor har många styrkor, bland annat:

1. Enkla och effektiva att iterera över (mer om detta i nästa
   stycken).
2. Enkla att utöka.
3. Omedelbar åtkomst om man har index.
4. Listelementen kan ha olika typ.

Egenskap 3 är speciell i Python. Andra språk, som t.ex. C och Java,
skiljer på _array_ och _lista_. En array är som en vektor och har en
fix storlek. I dessa språk är listor istället en speciell datastruktur
där elementen är "länkade" så att man bara har omedelbar tillgång till
det första (och kanske sista) elementet. Det gör att man inte
automatiskt får omedelbar tillgång till alla element. Men i Python har
man alltså direkt åtkomst till alla element genom listindexering
vilket gör att dom påminner lite om arrayer.

En svaghet med listor är att de är ineffektiva att
_leta_ i (dvs operatorn `in`{.python} kan vara långsam på stora
listor). En annan svaghet är att oväntade saker kan hända om man har
en lista som innehåller element av olika typ och försöker hämta ut
största/minsta värde (se \cref{uppgift:minmax}).

# `for` loopar

`for`{.python} används för att iterera över uppräkningar av olika
slag, framförallt listor. Dessa uppräkningar kallas *sekvenser* i
Python och även strängar är sekvenser (av tecken).

\pyin
```{python}
for x in [1, 2, 3]:
    print(x)
```
\pyout
```python
1
2
3
```

**Obs**: notera att `print` satsen är indragen! Allt som kommer efter
`for`{.python} och som är indenterat (med lika många mellanslag)
kommer att köras i loopen. Som vi såg i förra kapitlet är Python
indenteringskänsligt, dvs det är viktigt att man indenterar kodblock
lika mycket och detta gäller även för `for`{.python} loopar. Detta
skiljer sig från språk som C och Java där man istället grupperar
kodblock inom måsvingar (dvs "`{`" och "`}`") och rader avslutas med
semikolon "`;`". Skulle man ha indenterat något fel i Python får man
felmeddelandet:

\pyout
```python
IndentationError: expected an indented block
```

Ett kodblock kan innehålla flera instruktioner:

\pyin
```{python}
s = 'A number: '

for x in [0,1,2]:
    print(x)
    s += str(x)

print(s)
```
\pyout
```python
0
1
2
A number: 012
```

Vi kan även iterera över en lista som ligger i en variabel:

\pyin
```{python}
mylist = [112, 857, 'hej']

for x in mylist:
    print(x)
```
\pyout
```python
112
857
hej
```

Eftersom strängar också är sekvenser kan man lätt iterera över
bokstäverna i en sträng:

\pyin
```{python}
for c in 'DA2004':
    print(2*c)
```
\pyout
```python
DD
AA
22
00
00
44
```

## Funktion som returnerar konsonanterna i en sträng

Låt oss nu implementera en lite mer komplicerad funktion som returnerar
en strängs konsonanter. Innan man börjar skriva koden bör man
fundera hur funktionen ska fungera. Givet en sträng `s` så ska den
iterera över alla bokstäver och testa om de är konsonanter. Om
bokstaven var det så ska den läggas till en sträng med alla
konsonanter vi hittat i `s` och annars ska inget hända. Detta kan
implementeras på följande sätt:

\pyin
```{python}
def consonants(s):
    cs = 'BCDFGHJKLMNPQRSTVWXZbcdfghjklmnpqrstvwxz'

    out = ''

    for c in s:
        if c in cs:
            out += c

    return out

print(consonants('Hey Anders!'))
```
\pyout
```python
Hndrs
```

Notera hur vi definierar en variabel `out` vilken används för att
spara de konsonanter vi hittat i `s`. Detta är ett väldigt vanligt
sätt att programmera på och något vi kommer se mer av i kursen.

## Dela upp en sträng i ord: `split`
\label{ex:split}

Låt oss skriva en funktion som tar en sträng och bryter upp den i
smådelar när man hittar ett blanksteg som separator. Det vill säga vi
ska skriva en funktion `split(s)` som tar in en sträng `s` och
returnerar alla ord i strängen. Detta kan göras genom att man har två
variabler, en med de ord vi hittat och en med alla bokstäver i ordet
vi håller på att bygga upp. För varje bokstav i `s` testar vi om den
är ett mellanslag eller inte. Om bokstaven är ett mellanslag så lägger vi det inlästa ordet
i listan, annars så lägger vi till bokstaven till ordet och tittar på
nästa bokstav.

\pyin
```{python}
def split(s):
    out = []
    term = ''

    for c in s:
        if c == ' ':
            out.append(term)
            term = ''
        else:
            term += c

    # add the final word unless it is empty
    if term != '':
        out.append(term)

    return out

print(split('Hey Anders! How are you?'))
```
\pyout
```python
['Hey', 'Anders!', 'How', 'are', 'you?']
```

Säg nu att vi vill generalisera detta till många olika möjliga
separatorer, men att mellanslag ska vara standardvärdet, då skriver vi
istället följande kod:

\pyin
```{python}
def split(s, sep = ' '):
    res = []
    term = ''
    for c in s:
        if c in sep:
            res.append(term)
            term = ''
        else:
            term += c

    if term != '':
        res.append(term)

    return res

print(split('Hey Anders! How are you?'))
print(split('Hey Anders! How are you?','!'))
```
\pyout
```python
['Hey', 'Anders!', 'How', 'are', 'you?']
['Hey Anders', ' How are you?']
```

Vi kan nu alltså anropa funktionen med ett _eller_ två argument.

**Obs:** det finns redan en variant på `split` inbyggd i Python!

## Flödeskontroll: `pass`, `continue`, `break` och `return`

Man kan kontrollera och avsluta iteration med `pass`{.python},
`continue`{.python}, `break`{.python} och `return`{.python}.

Den enklaste av dessa är `pass`{.python} som inte gör någonting:

\pyin
```{python}
for i in range(4):
    if i == 1:
        pass
        print('passed 1')
    else:
        print(i)
```
\pyout
```python
0
passed 1
2
3
```

**Obs:** `pass`{.python} operationen kan verka oanvändbar då den inte
  gör någonting, men ett vanligt användningsområde är när man
  strukturerar upp sitt program men inte har skrivit klart allt. Man
  kan till exempel definiera en funktion där kroppen bara är
  `pass`{.python} eller ha en `if`{.python} sats där något fall inte
  är skrivet än. Detta gör att man kan testa all annan kod i
  programmet och sedan skriva klart de delar där man använt
  `pass`{.python} efter att man försäkrat sig om att allt annat
  fungerar.

En `continue`{.python} instruktion avslutar nuvarande iteration av
loopen och går vidare till nästa:
\pyin
```{python}
for i in range(4):
    if i == 1:
        continue
        print('passed 1')
    else:
        print(i)
```
\pyout
```python
0
2
3
```

En `break`{.python} instruktion avslutar loopen helt:

\pyin
```{python}
for i in range(4):
    if i == 2:
        break
    else:
        print(i)
```
\pyout
```python
0
1
```

Slutligen, `return`{.python} används i en loop när man vill returnera
något från en funktion. Till exempel:

\pyin
```{python}
def first_even_number(l):
    for number in l:
        if number % 2 == 0:
            return number

print(first_even_number([1,45,24,9]))
```
\pyout
```python
24
```

## Pythons `for` är annorlunda

Det kan vara bra att vara medveten om att Pythons `for`{.python} loop
är mer generell än i de flesta andra språk. Till exempel förväntas
loopen gå över heltalsvärden i många äldre språk. Pythons konstruktion
kan sägas vara modern: den bygger på att man konstruerar en
datastruktur som stödjer iteration. Det är fullt möjligt, och inte så
svårt, att skriva sina egna itererbara datatyper för speciella
behov. Som vi sett går det att iterera över både listor och strängar,
men vi kommer att se att även andra typer i Python stödjer det.

## Ett vanligt problem med listor i Python: muterbarhet

Ett vanligt problem med listor i Python som vi kommer se flera gånger
i kursen är att man kan råka ändra på listan som man itererar över
utan att vilja det. Detta är en väldigt vanlig källa till buggar, både
för nybörjare och mer erfarna programmerare.

Låt oss säga att vi vill köra följande program som är tänkt att lägga
in de ord som är längre än 6 bokstäver längst fram i listan:

\pyin
```{python}
animals = ['cat', 'dog', 'tortoise', 'rabbit']

for x in animals:
    if len(x) > 6:
        animals.insert(0, x)

print(animals)
```

Men kör man detta kommer Python bara loopa och inte komma ur loopen!
För att avsluta loopen trycker man `CTRL-c`. Problemet är att vi
ändrar på `animals` listan samtidigt som vi loopar över den, så
`for`{.python} loopen kommer aldrig avslutas.

För att undvika detta bör man itererar över en _kopia_ av listan. Vi
kan göra detta genom att använda `.copy()`{.python}:

\pyin
```{python}
animals = ['cat', 'dog', 'tortoise', 'rabbit']

for x in animals.copy():
    if len(x) > 6:
        animals.insert(0, x)

print(animals)
```
\pyout
```python
['tortoise', 'cat', 'dog', 'tortoise', 'rabbit']
```

Här används `animals.copy()`, istället för bara `animals`, så att vi
får en kopia av listan och undviker den oändliga loopen.

Detta problem med listor kan komma upp när man programmerar och inte
är försiktig med att kopierar saker. Detta kan leda till väldigt
mystiska buggar som den oändliga loopen ovan. Det som gör att Pythons
listor beter sig så här är att de är *muterbara*. Vi kommer prata mer
om muterbarhet senare i kursen, men i dagsläget behöver ni bara komma
ihåg att man kan behöva använda `.copy()` på en listvariabel för att
undvika att råka ändra på den när man inte vill det.

# `while` loopar

Ibland finns det inte någon självklar struktur att iterera över, men
man vill ända repetera ett kodblock flera gånger. Då finns
`while`{.python} loopen. Den fungerar så att man kör ett kodblock
tills något booleskt test är uppfyllt. Om vi kör följande exempel:

\pyin
```{python}
i = 10

while i > 0:
   print(i)
   i -= 1

print('Done!')
```
\pyout
```python
10
9
8
7
6
5
4
3
2
1
Done!
```

Ett vanlig användningsområde för `while`{.python} loopar är att loopa
tills man fått rätt indata från en användare. Programmet nedan kommer
läsa in indata från användaren tills man skriver `exit`:

\pyin
```{python}
loop = True

while loop:
    print("Write 'exit' to quit")
    answer = input('Write something: ')
    if answer == 'exit':
        print('Goodbye!')
        loop = False
    else:
        print('Let us keep going!')
```
\pyout
```python
Write 'exit' to quit
Write something: hey
Let us keep going!
Write 'exit' to quit
Write something: ho
Let us keep going!
Write 'exit' to quit
Write something: exit
Goodbye!
```

## `while` loopar över listor

Listor är speciella och kan användas som booleska uttryck. Den tomma
listan motsvarar `False` och alla andra listor motsvarar `True`.

\pyin
```{python}
list = []

if list:
   print('Not empty!')
else:
   print('Empty!')

list2 = ['Hey']

if list2:
   print('Not empty!')
else:
   print('Empty!')
```
\pyout
```python
Empty!
Not empty!
```

Denna egenhet är till för följande _idiom_ där man loopar över en
lista och plockar bort dess element:

\pyin
```{python}
mylist = ['Ho','ho','ho!']

while mylist:
    x = mylist.pop()
    print(x)

print(mylist)
```
\pyout
```python
ho!
ho
Ho
[]
```

När loopen är klar är listan tom och man behöver alltså inte jämföra
listan med `[]`. Detta är alltså ett till exempel där Python har
förändrat en lista i en loop.

## Ta bort blanksteg i slutet av en sträng

Så här kan man ta bort blanksteg i slutet av en sträng med hjälp av en
`while`{.python} loop och slicing:

\pyin
```{python}
def remove_trailing_space(s):
    i = len(s)
    while i > 0 and s[i-1] == ' ':
        i -= 1
    return s[0:i]

print(remove_trailing_space('SU  '))
```
\pyout
```python
SU
```

Funktionen fungerar på så sätt att man börjar med en räknare `i` som
sätts till längden på listan. Sen räknar vi hur många tecken från
slutet av listan som är blanksteg och när vi är klara returnerar vi en
slice av de ursprungliga listan där vi tagit bort alla blanksteg i
slutet.

## Största gemensamma delare: `GCD` {#kap3:GCD}

Den *största gemensamma delaren* (eng.: *greatest common divisor*, GCD)
av två tal är det största heltal som delar dem. Exempelvis är `3` GCD
av `15` och `12`.

Euklides algoritm för att beräkna GCD för två tal `a` och `b` lyder så
här:

* Antag `a >= b`,
* låt `r` vara resten av heltalsdivision `a // b`,
* om r == 0, då är `GCD(a, b) = b`,
* annars kan man använda att är `GCD(a,b) = GCD(b, r)`.

Lägg märke till att det är en villkorad iteration, men ingen tydlig
struktur att iterera över. Så vi bör använda en `while`{.python} loop
för att implementera den:

\pyin
```{python}
def GCD(a,b):
    if b > a:
        print('a must be bigger than b in GCD(a,b)')
        return None

    r = a % b
    while r != 0:
        a = b
        b = r
        r = a % b
    return b

print('GCD: ' + str(GCD(15,12)) + '\n')
print('GCD: ' + str(GCD(12,15)))
```
\pyout
```python
GCD: 3

b must be bigger than a in GCD(a,b)
GCD: None
```

# Uppgifter

1. Vad är resultatet av `[1,2] + ['a', 'b']`?

2. Vad händer om man använder `min`/`max` på listor med element av
   olika typ? \label{uppgift:minmax}

3. Skriv klart funktionen \label{uppgift:vowels}

   \pyin
   ```python
   def vowels(s):
       vs = 'AEIOUYaeiouy'
       pass
   ```

   vilken tar in en sträng `s` och returnerar dess vokaler.

4. Modifiera funktionen i \cref{uppgift:vowels} så att den istället
   bara returnerar konsonanter utan att ändra på strängen `vs`. Skriv
   sen en funktion `vowels_or_consonants` med en extra parameter
   vilken bestämmer om vokaler eller konsonanter ska
   returneras. Parametern ska ha ett standardvärde så att vokaler
   returneras om användaren inte kallar på funktionen med två
   argument.

5. Vad händer om man inte har blocket med `if term != ''`{.python} i
   funktionen `split(s)`{.python} i avsnitt \cref{ex:split}? Hitta på ett exempel med en
   sträng `s` där utdata blir fel om man inte har det. Vidare, hur
   beter sig vår funktion `split` för strängar med flera mellanslag i
   rad? Skriv sen en korrekt version av funktionen.

6. Testa följande kodsnutt:

   \pyin
   ```python
   list = [1,2,3]
   list2 = list
   list2.reverse()
   print(list)
   ```
   Fungerar den som ni trodde? Varför inte? Hur kan man fixa det?

7. Skriv om koden

   \pyin
   ```python
   mylist = ['Ho','ho','ho!']

   while mylist:
       x = mylist.pop()
       print(x)

   print(mylist)
   ```

   så att listan `mylist` inte är tom när man är klar.

   _Tips_: använd `.copy()`. Hur kan man göra om man inte får använda
   copy?

8. Testa att använda `continue`{.python}, `break`{.python} och
   `pass`{.python} i `while`{.python} loopen nedan. Vad händer?

   \pyin
   ```python
   n = 10
   while n > 0:
        n -= 1
        if n == 7:
            # test continue, break or pass here
        print(n)
   ```

9. Skriv en `while`{.python} loop som läser in tal från användaren och
   sparar dem i en lista. Detta ska göras tills användaren skriver in
   `0` och då ska loopen avslutas och listan skrivas ut.

10. Skriv funktionen

    \pyin
    ```python
    def naive_gcd(a,b):
        pass
    ```
   som beräknar GCD av `a` och `b` genom att testa alla tal mellan
   `1` och `min(a,b)` för att se vilket som är det största talet som
   delar båda.

11. Skriv funktionen `portkod()`{.python} som läser in en siffra
    (`1`--`9`) i taget från användaren. Efter varje siffra är inläst
    ska funktionen testa om de fyra senaste siffrorna matchar med
    korrekt kod. Om korrekt kod ges ska funktionen skriva ut
    `Door unlocked!` och returnera `True`. Välj vad som är korrekt
    portkod själv, t.ex. `1337`.

    _Tanketips_: Vilken loop ska vi använda?

12. Om vi har `lst = [1, 2, 3]` så kan man stoppa in ett element mellan 1:an och 2:an med 
    instruktionen `lst.insert(1, 'x')`. Resultatet är att listan blir `[1, 'x', 2, 3]`. 
	
    Ett annat men ekvivalent sätt är att skriva `lst[1:1] = ['x']`. 

    * Vad är det som händer i den instruktionen?
    * Vilket sätt tycker du är tydligast?

