---
title: "Kapitel 9"
output: html_document
date: "2024-06-17"
---

```{r setup, include=FALSE}
knitr::opts_chunk$set(echo = TRUE)
```
```{r, include=FALSE}
tutorial::go_interactive()
```

\chapter{Objektorientering 1: Klasser}
\label{chap:objektorientering1}

# Objektorientering

Objektorientering (förkortas OO) är ett programmeringsparadigm eller
programmeringsstil där man samlar data och datastrukturer med de
funktioner som kan tillämpas på dem. I Python är i princip allt
implementerat som objekt. Detta gäller såväl heltal, flyttal,
strängar, listor, uppslagstabeller som funktioner. Vad menas då med
att knyta ihop datastrukturer med "funktioner som kan tillämpas på
dem"? Ta till exempel listor:

\pyin
```{python}
l = [2,7,2]
print(l.append(1))
```
\pyout
```python
[2, 7, 2, 1]
```

I objektorienterade termer har vi på första raden skapat ett objekt
`l` av typ `list`.  Vi har på andra raden använt funktionen `append`
som _är specifik_ för datatypen `list`. I objektorientering benämner
man funktioner som är knutna till objekt för _metoder_. De anropas med
hjälp av punktnotationen `object.method(<parameters>)`. Det är en notation
som du vid det här lagt kanske känner igen? Ta till exempel strängar 
och operationer vi gör på dem:
\pyin
```{python}
s = 'Hej'
print(s.lower())
```
\pyout
```python
hej
```
Här har vi skapat ett objekt `s` av typ `str` och använt metoden
`lower` (specifik för datatypen `str`).

## Varför objektorientering?

Objektorientering lämpar sig bra att använda när man vill:

* Knyta samman mycket data som relaterar till varandra (hör till samma
  objekt).
* Kunna definiera egna datatyper.

Säg till exempel att vi vill hålla data associerat till en bil (kanske
för ett datorspel) i minnet i ett program. Det kan vara däckbredd,
färg, antal dörrar, nuvarande bensinnivå, hastighet, vinkel på
framhjulen och en mängd annan data. Det skulle då vara smidigt att ha
all data för denna bil "på ett ställe". Om vi hade ett bil-objekt `b`
skulle vi komma åt och kunna ändra alla _attribut_ i detta objekt med

\pyin
```{python}
b.tire_width()
b.color()
b.increase_speed(2)
```

Det är naturligt att tänka på objekt som "fysiska ting" (t.ex. en
bil), men det finns även naturliga objekt som vi inte kan ta på. Vi
kommer strax visa hur vi implementerar en kurs (t.ex. DA2004) där vi
kan samla användarinformation, resultat, med mera.  Slutligen ska vi
även titta på hur vi kan implementera vår egen datastruktur för att
representera heltalsmängder.

Två fördelar med att skriva objektorienterad kod är:

1. Det uppmuntrar god struktur genom att samla data och relaterad
   funktionalitet på samma ställe.

2. Det är bra för abstraktion, eftersom det blir lättare att gömma
   detaljer.


## Hur skapas objekt?

Hur skriver vi då objektorienterad kod? För att skapa egna objekt
(tänk till exempel på en bil eller en kurs som ett objekt) så måste vi ha en 
specifikation för objektets data, metoder och allmänna
struktur. En sådan specifikation heter _klass_ i objektorienteringens
terminologi. Vi kan skapa en klass som paketerar data och
funktionalitet (du kan tolka "klass" som "klassificering", som
minnestrick). En klass är att jämföra med en typ och ett objekt är en 
_instans_ av en klass.  Till exempel är `[1,2,3]`{.python} en instans
av klassen `list`. Varje instans kan ha olika _attribut_ 
kopplade till den för att representera dess nuvarande
tillstånd. Ett sätt att förstå attribut är att tänka på dem som ett objekts "egna" variabler.
Instanser kan även ha _metoder_, att tänka på som funktioner definierade i
klassen, för att modifiera dess tillstånd. Ett exempel på en metod för listor
är `pop()`, som man kan tillämpa på ett objekt `xs` med `xs.pop()`.

Vi har i kursen använt många exempel på klasser: heltal, listor,
uppslagstabeller, med mera. Vi ska nu lära oss att skriva våra egna.

## Att definiera en klass

Ett minimalt exempel är för en tom klass:

\pyin
```{python}
class Course:
    pass
```
Vi har döpt klassen till `Course`. 
Konventionen är att klassnamn börjar med stor bokstav.

Klassdefinitionen ovan gör det möjligt att _instansiera_ klassen till
_objekt_. Man kan sedan knyta  olika _attribut_ till objektet.

\pyin
```{python}
k = Course()       # An object is created, an instance of the class Course
k.code = 'DA2004'  # An attribute is assigned to the object
k2 = Course()      # A new object is created
print(k.code)
```
\pyout
```python
DA2004
```

Om man försöker använda attributet `code` för objektet `k2` så får
man ett felmeddelande eftersom vi inte har tillskrivit `k2` något sådant
attribut:

\pyin
```{python}
print(k2.code) # This object does not have an attribute "code"
```
\pyout
```python
AttributeError: 'Course' object has no attribute 'code'
```

Här är `code` alltså en variabel som tillhör objektet/instansen
`k`. Vi kommer ofta säga "instansattribut" för denna typ av variabler.

## Metoder

En _metod_ är en funktion definierad i en klass. I `Course` (nedan) är
alla `def`{.python}-satser metoder. 
När man definierar metoder följer man samma
konventioner som för funktioner, det vill säga identifierarna skrivs med små bokstäver och om man använder flera
ord så  separeras de med `_`.

\pyin
```{python}
class Course:

    def __init__(self, code, name, year=2020):       # Constructor
        self.participants = []
        self.code = code
        self.name = name
        self.year = year

    def number_participants(self):
        return len(self.participants)

    def new_participant(self, name, email):
        self.participants.append((name, email))
```
Ignorera identifieraren `self` en liten stund.

Den första metoden, `__init__`, har en särställning och kallas
_konstruktor_. En konstruktor är den metod som initierar ett nytt
objekt.  Konstruktorn anropas bara vid instansiering (alltså då vi
skapar objektet).  Metoder med identifierare på formen `__fkn__` används av
Python-systemet, så man bör vara försiktig med hur dessa
används. Konstruktorn heter alltid `__init__`, så när vi kör

\pyin
```{python}
da2004 = Course('DA2004', 'Programmeringsteknik')
```

anropas konstruktormetoden `Course.__init__` och resultatet sparas i
variabeln `da2004`.  Objektet i `da2004` är då en *instans* av
`Course`-klassen. Det är vidare endast `__init__` som anropas vid
instansiering. De övriga metoderna finns tillgängliga att använda när
vi anropar dem.

Vi kan modifiera ett objekt genom att anropa dess metoder. Detta gör
man genom punkt-notation (precis som vi använt `xs.pop()` och andra
listmetoder för att modifiera listor).

\pyin
```{python}
da2004.new_participant('Johan Jansson', 'j.jansson@exempel.se')
print(da2004.number_participants())
```

\pyout
```python
1
```

## Self

Vad är då uttrycket `self`{.python} som finns med framför alla
attribut och som parametrar till metoder? Variabeln `self`{.python} i
`Course`-klassen representerar objektet som metoden anropas från (man
måste inte kalla det argumentet för `self`{.python}, men det är en
konvention bland Python programmerare att göra så). I exemplet ovan refererar
`self`{.python} i `new_participant` till objektet `da2004`. Detta
kan vara svårt att greppa när man först lär sig om klasser och
objektorientering. Som illustration kan du tänka dig att raden

\pyin
```{python}
da2004.new_participant('Johan Jansson', 'j.jansson@exempel.se')
```

egentligen motsvarar:

```{python}
Course.new_participant(da2004, 'Johan Jansson', 'j.jansson@exempel.se')
```
dvs att vi plockar fram metoden `new_participant` från klassen `Course` och i första parametern anger vilket
objekt som ska användas. 

**Obs**: Detta är inte korrekt syntax i Python, utan endast en
illustration av konceptet att metoden `new_participant` tar objektet
`da2004` som parameter för att kunna modifiera det.


## Klass- och instansattribut

*Attribut* är ett annat sätt att benämna variabler som är specifika
för objekt eller klasser. Det finns två olika typer av attribut;
*instansattribut* och *klassattribut*. Generellt sett används
*instansattribut* för att hålla data som är unik för varje instans
(dvs, specifika för objektet) och *klassattribut* används för
attribut och metoder som delas av alla instanser av klassen:

\pyin
```{python}
class Course:

    university = 'Stockholm University'  # class attribute shared by all instances
                                         # (1) Occurs outside of constructor
                                         # (2) Has no 'self', i.e., specific object,
                                         # associated to it

    def __init__(self, code, name, year=2020):
        # instance attributes below, unique to each instance
        self.participants = []
        self.code = code
        self.name = name
        self.year = year
```

Exempelanvändning:

\pyin
```{python}
da2004 = Course('DA2004', 'Programmeringsteknik')
da2005 = Course('DA2005', 'Programmeringsteknik (online version)', year = 2021)

print(da2004.university)                          # shared by all courses
print(da2005.university)                          # shared by all courses
print(da2004.code, da2004.year, da2004.name)      # unique to da2004
print(da2005.code, da2005.year, da2005.name)      # unique to da2005
print(Course.university)                          # you can also access a class
                                                  # attribute from the class itself
```

\pyout
```python
Stockholm University
Stockholm University
DA2004 2020 Programmeringsteknik
DA2005 2021 Programmeringsteknik (online version)
Stockholm University
```

Vi kan även skriva över nuvarande värden på attribut genom

\pyin
```{python}
da2004.year = 2021
print(da2004.year)
```

\pyout
```python
2021
```

På samma sätt som vi ovan skrivit över instansattributet `year` i
`da2004`, men inte i `da2005`, kan vi även skriva över metoder i ett
objekt (kom ihåg att funktioner ej har någon särställning utan är som
andra objekt i Python).


**Varning**: Muterbara data kan ha överraskande effekter om de används
  som klassattribut!

Om vi till exempel hade lagt  listan `participants` som
en klassvariabel kommer den delas av *alla* kurser:
\pyin
```{python}
class Course:

    university = 'Stockholm University'   # class attribute shared by all instances
    participants = []                     # class attribute shared by all instances

    def __init__(self, code, name, year=2020):
        # instance attributes below, unique to each instance
        self.code = code
        self.name = name
        self.year = year

    def new_participant(self, name, email):
        self.participants.append((name, email))

d = Course('da2004', 'Programmeringsteknik')
e = Course('da2005', 'Programmeringsteknik (online version)')

d.new_participant('Johan Jansson', 'j.jansson@exempel.se')
print(d.participants)                  # shared by all courses
print(e.participants)                  # shared by all courses
```

\pyout
```python
[('Johan Jansson', 'j.jansson@exempel.se')]
[('Johan Jansson', 'j.jansson@exempel.se')]
```


## Privata och publika metoder och attribut

I objektorienterad programmering skiljer man ofta på _privata_ och
_publika_ metoder och attribut. De publika metoderna utgör
_gränssnittet_ (eng. *interface*) för en klass och är de metoder som
användare av klassen ska använda. De privata metoderna och attributen
är för internt bruk. I många programmeringsspråk finns det stöd för
att kontrollera åtkomst av metoder och attribut så att man inte av
misstag börjar förlita sig på annat än klassens gränssnitt. På detta
sätt uppnår man *abstraktion*[^1] med hjälp av objektorientering:

[^1]:[Wikipedia: Abstraction_in_object_oriented_programming](https://en.wikipedia.org/wiki/Abstraction_(computer_science)#Abstraction_in_object_oriented_programming).

Python fokuserar på enkelhet och har istället en konvention:
identifierare för attribut/metoder som börjar med understreck `_` *ses
som privata*. De bör alltså bara användas internt.

Vi har nedan lagt till en privat metod `_check_duplicate` i vårt
kursexempel. Det är vanligt att studenter registrerar sig med olika
email-adresser. Metoden kontrollerar om identiska namn förekommer i
deltagarlistan när vi lägger till en deltagare och skriver i så fall
ut en varning.  Vi kan då vidta lämpliga åtgärder (t.ex. implementera
en metod `remove_participant` för att ta bort dubbla deltagare).

\label{ex:classcourse}
\pyin
```{python}
import warnings  # included in Python's standard library

class Course:

    def __init__(self, code, name, year=2020):       # Constructor
        self.participants = []
        self.code = code
        self.name = name
        self.year = year

    def _check_duplicate(self, name, email):
        for p in self.participants:
            if name == p[0]: # check if identical name
                # raise warning and print message if identical name:
                # uses string formatting, see e.g.:
                # https://www.w3schools.com/python/ref_string_format.asp
                warnings.warn(
                    'Warning: Name already exists under entry: {0}'.format(p))

    def number_participants(self):
        return len(self.participants)

    def new_participant(self, name, email):
        self._check_duplicate(name, email)
        self.participants.append((name, email))
```

Vi kan nu se vad som händer om vi registrerar studenter med samma namn:

\pyin
```{python}
da2004 = Course('DA2004', 'Programmeringsteknik')
da2004.new_participant('Johan Jansson', 'j.jansson@exempel.se')
da2004.new_participant('Johan Jansson', 'j.jansson@gmail.com')
```

Den tredje raden kommer att generera en "varning" som skrivs ut

\pyout
```python
UserWarning: Warning: Name already exists under entry:
    ('Johan Jansson', 'j.jansson@exempel.se')
```

I detta exempel används metoden `_check_duplicate` för internt bruk i
klassen `Course`. Det är alltså inte tänkt att användaren av klassen
ska anropa denna metod. Metoden är inte med i _gränssnittet_ och ökar
således inte storleken (komplexiteten i användning) av vår klass.
Syftet med privata metoder är att kunna definiera metoder som är
praktiska att använda internt i klassen, men som man vet kan vara
olämpliga eller ologiska som gränssnittsmetod. I exemplet ovan är
det en praktiskt hjälpmetod med användbar funktionalitet när vi lägger
till deltagare.  Notera att även om det är markerat med `_` att
metoden är privat, så kan vi fortfarande anropa den med följande
explicita metodanrop,

\pyin
```{python}
da2004._check_duplicate('Johan Jansson', 'j.jansson@exempel.se')
```
men det betraktas som dålig programmering.

## Ordlista

* _Objekt_: ett element av någon typ med olika attribut och metoder.
* _Klass_: en typ innehållande attribut och metoder (t.ex. `list`,
  `dict`, `Course` från exemplet ovan, etc.).
* _Instansiering_: då ett objekt skapas från en viss klass.
* _Metod_: en funktion `def`{.python}inierad i en klass (ex. `pop`,
  `insert`).
* _Konstruktor_: metod för att instansiera ett objekt av klassen
  (ex. `dict()`). Varje klass har en konstruktor `__init__`{.python}
  som antingen är implicit eller explicit definierad.
* _Klassattribut_: variabel definierad utanför konstruktorn i en klass
  (delas av alla instanser av klassen).
* _Instansattribut_: variabel definierad i konstruktorn för klassen
  (eller satt med `self`{.python} i klassen). Tillhör en specifik
  instans av klassen.

# Modularitet genom objektorientering

I exemplet `Course` ovan har vi använt en lista med tupler för att
representera deltagarlistan `participants`. En mer objektorienterad
lösning hade varit att ha en separat klass för deltagare:

\pyin
```{python}
class Participant:

    def __init__(self, name, email):
        self._name = name
        self._email = email

    def name(self):
        return self._name

    def email(self):
        return self._email
```

Vi måste nu modifiera metoderna i `Course` så att de hanterar
deltagare representerade som `Participant` istället för tupler av
strängar. Exempelvis:

\pyin
```{python}
class Course:

    # old code unchanged, except for _check_duplicate which
    # has to be modified to take a Participant

    def new_participant(self, p):
        self._check_duplicate(self, p)
        self.participants.append(p)
```

Vi måste nu skapa deltagare genom:

\pyin
```{python}
d = Participant('Johan Jansson', 'j.jansson@exempel.se')
da2004.new_participant(d)
da2004.new_participant(Participant('Foo Bar', 'foo@bar.com'))
```

Det kan tyckas konstigt att skriva om sin kod så här, men fördelen är
att eventuella framtida förändringar kommer bli mindre
komplexa. Exempelvis, låt oss säga att vi vill separera förnamn och
efternamn för deltagare. Då räcker det att skriva:

\pyin
```{python}
class Participant:

    def __init__(self, fname, lname, email):       # Changed!
        self._fname = fname                        # Changed!
        self._lname = lname                        # Changed!
        self._email = email

    def name(self):
        return self._fname + ' ' + self._lname     # Changed!

    def email(self):
        return self._email
```

Koden för `Course` behöver inte alls ändras eftersom den bara
använder `Participant`-gränssnittet. På detta sätt leder
objektorientering till mer modulär kod, dvs varje klass kan ses som en
liten kodmodul i sig och interna modifikationer påverkar ingen annan
kod i programmet så länge gränssnittet är oförändrat.

# Ett till exempel på objektorientering: talmängder

Python har en typ för mängder, liknande uppslagstabeller, men
nycklarna är inte associerade med några värden. För dokumentation se:

<https://docs.python.org/3/tutorial/datastructures.html#sets>

<https://docs.python.org/3/library/stdtypes.html#set-types-set-frozenset>

Syntaxen för att skapa en mängd (`set`{.python}) liknar den för
listor, men med `{}` istället för `[]`. Några exempel:

\pyin
```{python}
basket = set(['apple', 'banana', 'orange', 'pear'])
# the above is equivalent to
basket = {'apple', 'orange', 'apple', 'pear', 'orange', 'banana'}
print(basket)
print('orange' in basket)
print('crabgrass' in basket)

a = set([1,2,5])
b = set([3,5])
print(a)
print(a - b)  # difference
print(a | b)  # union
print(a & b)  # intersection
print(a ^ b)  # numbers in a or b but not both
```
\pyout
```python
{'pear', 'apple', 'orange', 'banana'}
True
False
{1, 2, 5}
{1, 2}
{1, 2, 3, 5}
{5}
{1, 2, 3}
```


## Egen implementation

Här kommer ett till större exempel taget från kursboken
(Introduction to Computation and Programming using Python av John V Guttag, sida 111), 
där vi implementerar vår egen mängd-datatyp `IntSet` med hjälp av listor. 
Vi kan representera mängder av heltal som listor, med invarianten (en garanterad egenskap) att det
inte finns några dubletter.

\pyin
```{python}
class IntSet:
    '''An IntSet is a set of integers'''

    def __init__(self):
        '''Create an empty set of integers'''
        self.vals = []

    def insert(self,e):
        '''Assumes e is an integer and inserts e into self'''
        if e not in self.vals:
            self.vals.append(e)

    def member(self,e):
        '''Assumes e is an integer.
           Returns True if e is in self, and False otherwise'''
        return e in self.vals

    def delete(self,e):
        '''Assumes e is an integer and removes e from self
           Raises ValueError if e is not in self'''
        try:
            self.vals.remove(e)
        except:
            raise ValueError(str(e) + ' not found')

    def get_members(self):
        '''Returns a list containing the elements of self.
           Nothing can be assumed about the order of the elements'''
        return self.vals
```

Vi bibehåller *invarianten* att ett `IntSet` ej innehåller några
dubletter i alla funktioner.

Lite tester:

\pyin
```{python}
x = IntSet()
print(x)
x.insert(2)
x.insert(3)
x.insert(2)
print(x)
print(x.member(5))
print(x.member(3))
x.delete(2)
print(x.get_members())
```
\pyout
```python
<__main__.IntSet object at 0x7febb7002040>
<__main__.IntSet object at 0x7febb7002040>
False
True
[3]
```

De två första `print`-anropen skriver ut information om objektet; var
det är definierat och på vilken minnesadress det sparats på. Om man
kör denna kodsnutt igen kommer troligtvis objektet ligga på ett annat
ställe i minnet.

## Integrera din klass i Python-systemet

Visst vore det bra att kunna lägga till egna datastrukturer som är lika integrerade
i Python-systemet som `list`, `dict`, `set`, och så vidare? Det är möjligt och till
och med att betrakta som god programmering. Det man skulle behöva är att metoder
som Python tillåter på inbyggda objekt/klasser också är tillämpbara på dina egna
klasser. Här beskriver vi hur.

### `str`, `len` och andra anpassningar

Vi kan lägga till metoder `__str__(self)`{.python} och `__len__(self)`{.python} som gör att vi kan använda
oss av Python-systemets syntax `str()`, och `len()`. Se
<https://docs.python.org/3/reference/datamodel.html#object.__str__> och
<https://docs.python.org/3/reference/datamodel.html#object.__len__>.
På detta sätt kan vi få mängder att skrivas ut snyggare än ovan och ett exempel på
hur `__str__`{.python} metoden kan se ut är

\pyin
```{python}
    def __str__(self):
        result = ''
        for e in self.vals:
            result += str(e) + ','
        return '{' + result[:-1] + '}'
```

Detta gör att följande skrivs ut istället:

\pyin
```{python}
x = IntSet()
print(x)
x.insert(2)
x.insert(3)
x.insert(2)
print(x)
```
\pyout
```python
{}
{2,3}
```

### Integrering av jämförelseoperatorer

Låt oss säga att vi vill kunna jämföra `IntSet` med `<=` och att `x <=
y` ska tolkas som att "`x` är en delmängd till `y`". Då kan vi lägga
till följande metod till `IntSet` klassen:

\pyin
```{python}
    def __le__(self,other):
        for x in self.vals:
            if not other.member(x):
                return False
        return True
```

Med tester:

\pyin
```{python}
print(x <= x)
empty = IntSet()
print(empty <= x)
print(x <= empty)
```
\pyout
```python
True
True
False
```

Vi kan på detta sätt definiera de olika standardoperationerna i Python
(`+`, `<`, `=`, ...) för våra egna klasser. Vi kan även
_operatoröverlagra_ andra operatorer som `in`{.python}, `and`{.python}
med flera. För dokumentation kring namn på standardoperationer för
metoder se <https://docs.python.org/3/library/operator.html>. Till
exempel kan vi döpa om metoden `member` i vår `IntSet`-klass till
`__contains__`{.python}. Då kan vi använda oss av operatorn
`in`{.python} och skriva `5 in x`{.python} istället för att skriva
`x.member(5)`.


# Uppgifter

1.  Utöka klasserna `Course` och `Participant` med metoden `__str__`{.python} så att vi kan använda oss
    av `str()` för att få en fin textrepresentation av objekt från de klasserna. Du kan använda dig
    av exempelkoden nedan (i avsnitt \ref{ex:uppgiftkod}).
    Det är valfritt hur strängen ser ut, men kurskod och kursnamn  ska synas för  `Course`-objekt
    och namn och email ska förekomma i `Participant`-objekt.

2.  Lägg till attributen `teacher` av typ `bool` till klassen
    `Participant`. Skriv ut lärarens namn på något speciellt sätt så
    att man från `Participant`-listan ser vem det är.

3.  Lägg till metoder så att operatorerna `==` och `!=` finns för
    klassen `IntSet`. Operatorn `==` ska returnera `True`{.python} om
    mängderna innehåller samma element, annars
    `False`{.python}. Operatorn `!=` är negationen (logiska motsatsen)
    av `==`.

    _Tips_: läs dokumentationen
    <https://docs.python.org/3/library/operator.html>.

4.  Implementera union, differens och snitt för `IntSet`. Snitt kan du
    implementera på valfritt sätt, men implementera union genom att
    operatoröverlagra `+` och differens genom att operatoröverlagra
    `-`. Metoderna skall returnera ett nytt `IntSet` objekt. Till
    exempel:

    \pyin
    ```python
    x = IntSet()
    x.insert(2)
    x.insert(3)
    x.insert(1)

    y = IntSet()
    y.insert(2)
    y.insert(3)
    y.insert(4)
    print(x == y, y != x)
    print(x.intersection(y))
    print(x + y, y - x)
    ```
    \pyout
    ```python
    False True
    {2,3}
    {4,2,3,1} {4}
    ```

5.  Implementera en klass `Dog` med funktionalitet som möjliggör
    gränssnittet nedan.

    \pyin
    ```python
    d = Dog('Fido')
    e = Dog('Buddy')
    d.add_trick('roll over')
    e.add_trick('play dead')
    d.add_trick('shake hands')
    print(d.name, d.tricks)
    print(e.name, e.tricks)
    ```

    \pyout
    ```python
    Fido ['roll over', 'shake hands']
    Buddy ['play dead']
    ```

6.  Implementera metoderna `__str__`{.python} och `__gt__`{.python} i
    klassen `Dog` så vi kan skriva `str(d)` och jämföra `d > e` ( `>`
    baseras på hur många trick de kan). Exempel nedan (givet koden vi
    körde i uppgift 5)

    \pyin
    ```python
    print(str(d))
    print(d > e)
    ```

    \pyout
    ```python
    Fido knows: roll over, shake hands
    True
    ```

## Exempelkod för uppgifterna
\label{ex:uppgiftkod}

```python
import warnings  # included in Python's standard library

class Course:

    def __init__(self, code, name, year=2020):       # Constructor
        self.participants = []
        self.code = code
        self.name = name
        self.year = year

    def _check_duplicate(self, p):
        for other in self.participants:
            if p.name() == other.name(): # check if identical name
                # raise warning and print message if identical name:
                warnings.warn(f'Name already exists under entry:' + str(p))

    def number_participants(self):
        return len(self.participants)

    def new_participant(self, p):
        self._check_duplicate(p)
        self.participants.append(p)


class Participant:

    def __init__(self, fname, lname, email): 
        self._fname = fname 
        self._lname = lname 
        self._email = email

    def name(self):
        return self._fname + ' ' + self._lname

    def email(self):
        return self._email
```
