---
title: "Kapitel 1"
output: html_document
date: "2024-06-17"
---

```{r setup, include=FALSE}
knitr::opts_chunk$set(echo = TRUE)
```
```{r, include=FALSE}
tutorial::go_interactive()
```

\chapter{Kom igång med Python}

# Programmering och Python

Detta kompendium handlar om *programmering*, det vill säga att skriva program
som en dator sedan kan köra för att lösa olika typer av problem. I
kompendiet använder vi programmeringsspråket *Python*, men många av de
underliggande idéerna går att överföra till andra språk (Java,
JavaScript, C/C++, Ruby, Scala, Haskell, OCaml...). Python är ett
väldigt populärt programmeringsspråk (testa att Googla *"most popular
programming languages"*) som kan användas att skriva mjukvara till i
princip alla sorters tillämpningar. Det används även friskt på många
av de största IT-företagen, som Instagram, Google, YouTube,
Spotify, Amazon...

**Vi kommer att använda version 3.8, eller senare, av Python**. Vi rekommenderar även
en installation av _Anaconda_, ett verktyg för att hantera paket och
omgivningar för Python. Installationsinstruktioner finns på
kurshemsidan samt genom en videotutorial som ligger på YouTube.

En _programmeringseditor_ stödjer "syntax highlighting" och
operationer som gör det lättare att programmera. 
Vi kommer att använda oss av _Spyder_ som följer
med installationen av _Anaconda_ i denna kurs.

Exempel på andra programmeringseditorer:

* MS Visual Studio Code --- gratis och idag mycket spridd. Du har växtmån.
* PyCharm --- stark integration med Python
* För entusiaster (kan vara svåra att komma igång med):
  - Emacs
  - Vim

## Att programmera i Python

När man programmerar i Python skriver man kod i en `.py`-fil. Denna kod laddas
sedan i Python-tolken (eng. *interpreter*).

Startar man Spyder-applikationen inifrån Anaconda Navigator får man
ett fönster med tre paneler: 'editor', 'help', och 'console'. I
kompendiet är kod som är skriven i editorn inramad med grå
bakgrund. Vi kan till exempel skriva följande tre rader i Spyders
editor:

\pyin
```{python}
print(17)
print(1.1)
print('DA2004')
```

Om vi trycker på den gröna triangeln uppe till vänster eller
tangentbordskommando `F5` tolkas denna kod i Python-tolken och skrivs
ut i konsolen, rutan i Spyder (och liknande program) där man kan evaluera Python-uttryck. Om man inte sparat filen så dyker det först upp en ruta
med "Save file". Spara filen på valfritt ställe på hårddisken, men kom
ihåg att ha bra struktur så att du hittar filerna senare. Ett smidigt
sätt är att skapa mappen "DA2004" och ha alla lämpliga undermappar
(t.ex. "labb 1") där man sparar filerna för varje del av kursen.

Vi döper filen till `f1.py` och när vi kör den får vi följande i
konsolen på macOS (det ser lite annorlunda ut på Linux och Windows):

\pyout
```python
runfile('/Users/kxs624/kurser/DA2004/f1.py',
	wdir='/Users/kxs624/kurser/DA2004/')
17
1.1
DA2004
```

**Obs:** i kompendiet är kod och resultat som skrivs ut i konsolen
  inramad med turkos bakgrund.

# Stil i kompendiet

## Kodrepresentation

Vi kommer att beskriva programmering med svenska termer, men när man programmerar
är det bra att använda engelska för variabelnamn, kommentarer, dokumentation, och utskrifter.
Att använda engelska är vedertagen praxis då
man ofta jobbar i internationella miljöer. 

När det är underförstått att vi skriver kod i texteditorn som vi vill
exekvera, "köra", och skriva ut i konsolen kommer vi visa den grå och turkosa
miljön efter varandra på följande sätt:

\pyin
```{python}
print("welcome to DA2004")
print(2*2)
```
\pyout
```python
welcome to DA2004
4
```

## Uppgifter

När det gäller uppgifter i kompendiet kommer vi att markera uppgifter
som vi anser vara svårare med symbolen \dag\ först i uppgiftstexten.


# Variabler

En av grundstenarna i programmering är _variabler_. 
En vanlig intutitiv modell för variabler är att se dem som lådor med namn som man kan stoppa in värden i.

Här är ett exempel där vi räknar ut medelhastigheten för en resa över 67~km på 1,5 timmar.
\pyin
```{python}
s = 67
t = 1.5
v = s / t
print(v)
```
Vi _tilldelar_ värdet 67 till variabeln `s` och värdet 1,5 till variabeln `t`. Lägg märke till
att decimalkomma måste skrivas på engelskt sätt, med en punkt. Därefter tilldelas variabeln
`v` resultatet av beräkningen `s / t`. I Spyder, VS Code, eller motsvarande brukar man kunna se att variabeln `v` nu har
värdet 44.666666666666664, men instruktionen `print(v)` gör också att värdet skrivs ut. 

Ordningen på instruktioner är viktig, så beräkningen kan inte göras innan variablerna
till höger om `=` är definierade.

Exemplet ovan kan skrivas tydligare! Variablerna  vi använde kanske fungerar bra för
den som är van vid att just $s$, $t$ och $v$ används för sträcka, tid, respektive hastighet, men i de
flesta sammanhang kan man inte hoppas på igenkänning av det slaget.

I allmänhet bör man välja variabler som är förklarande, eller till och
med ''självdokumenterande''. Det vill säga, man ska inte behöva förklara vad som menas med en
variabel utan det ska framgå ändå.  Om vi skriver om exemplet ovan 
med ambitionen att långt senare kunna
återkomma till koden och genast förstå vad som menas, så kan det se ut så här:
\pyin
```{python}
distance = 67
time_used = 1.5
average_velocity = distance / time_used
print(average_velocity)
```
De långa identifierarna kan upplevas
som jobbiga att skriva, men erfarenheten är att det i längden lönar sig att skriva kod som är tydlig
(eller till och med övertydlig). Om man har valt sina identifierare rätt så blir det ofta lätt att
förstå koden.




## Kommentarer

Om man vill förtydliga vad en variabel betyder, eller vad som är tänkt att ske i ett komplicerat kodavsnitt, så kan man lägga till kommentarer:
\pyin
```{python}
distance = 67    # Estimated from map
time_used = 1.5  # Measured by GPS
average_velocity = distance / time_used
print(average_velocity)
```
Tecknet `#` markerar att ''här börjar en kommentar'' och allt fram till nästa rad
ignoreras helt av Python-tolken. En kommentar kan börja var som helst på en rad.

## Fler värden

Vi kan arbeta med olika sorters värden.

\pyin
```{python}
x = 17
y = 'DA2004'
z = 22/7
q = 22//7

print(x)
print(y)
print(z)
print(q)
print(x, y, z, q)
```
\pyout
```python
17
'DA2004'
3.14
3
17 DA2004 3.142857142857143 3
```

I exemplet ovan har vi använt följande _typer_ av värden:

* `x` och `q` är heltal (eng. `int`),
* `y` är en sträng (eng. `string`), vilket betyder en serie bokstäver,
* `z` tilldelades kvoten av två heltal och blir då ett _flyttal_ (eng. `float`), som är ett sätt att approximera reella tal.

Python har fler primitiva typer vilka vi kommer återkomma till.

Man kan även tilldela flera variabler på en gång:

\pyin
```{python}
x, y = 2, 3
print(x)
print(y)
```
\pyout
```python
2
3
```
Här används alltså kommatecken för att separera variabler och värden.

Notera att om `x` och `y` redan har definierats ovan i koden
(t.ex. som `17` och `'DA2004'` tidigare) så kommer de att skrivas över
med värdena `2` och `3`.

# Stränghantering och `print`

Strängar kan skrivas inom antingen enkelfnuttar `'` eller
dubbelfnuttar `"` (jo, programmerare brukar kalla tecknen så istället för apostrof och citattecken!). Man kan på så sätt enkelt blanda `'` och `"`:

\pyin
```{python}
print("hej")
print('hej')
```
\pyout
```python
hej
hej
```
Eftersom fnuttar kan betyda "start på sträng" och "slut på sträng" kan man inte stoppa in dem hur som helst i strängar,
och det är därför som man valt att använda två varianter i Python. Se följande exempel:

\pyin
```{python}
print("Sa du 'hej'? ")
print('Ja, jag sa "hej".')
```
\pyout
```python
Sa du 'hej'?
Ja, jag sa "hej".
```

Radbrytningar skrivs med `\n`:

\pyin
```{python}
print("Hipp\nhipp\nhurra!")
```
\pyout
```python
Hipp
hipp
hurra!
```

Vill man skriva ut flera värden med mellanslag mellan ger man flera
argument till `print`:

\pyin
```{python}
print('hej','på','dig')
```
\pyout
```python
hej på dig
```

# Aritmetiska operationer

Python stödjer de normala räknesätten:

* addition (`+`)
* subtraktion (`-`)
* multiplikation (`*`)
* division (`/`)
* heltalsdivision (`//`)
* exponentiering (`**`)
* modulus/rest (`%`)

Prova att _evaluera_ följande uttryck:
\pyin
```{python}
2+3   # ger 5
2-3   # ger -1
2*3   # ger 6
2/3   # ger 0.6666666666666666
2//3  # ger 0
2**3  # ger 8
2%3   # ger 2
```

Dessa fungerar både för heltal och för flyttal. Man kan även använda `+` på strängar
för att sammanfoga dem:

\pyin
```{python}
'hej' + 'du'   # ger 'hejdu'
```

Det läggs dock inte in något mellanslag mellan orden, så det måste man
lägga in själv:

\pyin
```{python}
'hej' + ' ' + 'du'   # ger 'hej du'
```

De olika räknesätten binder på förväntat sätt, det vill säga,
de  vedertagna räknereglerna gäller när man evaluerar aritmetiska uttryck och man behöver inte använda
parenteser i onödan. Exempelvis är
`2 * 3 + 4` detsamma som `(2 * 3) + 4`:

\pyin
```{python}
2 * 3 + 4    # ger 10
(2 * 3) + 4  # ger 10
2 * (3 + 4)  # ger 14
```

I vissa fall kan man använda dem med olika typer av indata på samma
gång:

\pyin
```{python}
2.0 ** 3 - 2.1312   # ger 5.8688
2 * 'hej'           # ger 'hejhej'
```

Men man kan till exempel inte addera en siffra till en sträng eller
multiplicera två strängar:

\pyin
```{python}
'hej' * 'hopp'
```
\pyout
```python
Traceback (most recent call last):
  File "<stdin>", line 1, in <module>
TypeError: can't multiply sequence by non-int of type 'str'
```

En annan otillåten operation:
\pyin
```{python}
2 + 'hej'
```
\pyout
```python
Traceback (most recent call last):
  File "<stdin>", line 1, in <module>
TypeError: unsupported operand type(s) for +: 'int' and 'str'
```

Här ser vi exempel på olika felmeddelanden som kan uppstå om man
skriver något galet.

# Input

Vi har sett att `print` kan användas för att skriva ut värden på skärmen.
Funktionen `input` kan användas för att läsa in data från en användare.
Om man ger en sträng som parameter så ges den som "prompt", det vill säga
text visar att nu ska man skriva något. Ett exempel:
\pyin
```{python}
namn = input("Vad heter du?\n")
print("Hej " + namn)
```
Detta lilla program ger i konsolen

\pyout
```python
Vad heter du? 
Hej Johan
```
Den första raden skrivs ut av Python, och den andra av den som sitter vid datorn. När man trycker på retur-tangenten
returnerar `input` en sträng med det som användaren skrivit. 

# Speciella ord och namn i Python

## Reserverade ord

Det finns ett antal _reserverade ord_ i Python, alltså ord som tillhör programmeringsspråket:

\pyin
```
  and except lambda with as finally nonlocal while assert False None
  yield break for not class from or continue global pass def if raise
  del import return elif in True else is try
```

Om man försöker använda ett reserverat ord som variabelnamn får man
ett felmeddelande:

\pyin
```{python}
and = 12
```
\pyout
```python
File "/Users/kxs624/.spyder-py3/DA2004/ht20/f1.py", line 1
  and = 12
      ^
SyntaxError: invalid syntax
```

Det finns annars ganska få krav på hur namnen kan väljas.

## Identifierare

Identifierare är namn på resurser. Alla variabelnamn är exempel på
identifierare, det vill säga, de håller en "resurs" eller ett värde.  Det finns dock
identifierare som inte är variabler. Till exempel kommer vi gå igenom
funktioner, klasser och objekt senare i kursen. Dessa typer namnges
med funktionsnamn, klassnamn och objektnamn som alla är identifierare.

Identifierare i Python:

* Kan bestå av bokstäver, siffror, och `_`.
* Får inte börja med siffra.

Python skiljer på versaler och gemener; `Year` och `year` är inte   samma identifierare.

Det är viktigt att välja identifierare så att koden blir lätt att läsa. Att döpa en variabel som innehåller någons
ålder till `age` är mycket mer informativt än till exempel bara `x`.

## Litteraler

En litteral är ett konstant värde som man skriver i programkoden. Till
exempel `17`, `2.5`, och `'SU'` är alla litteraler.

Undvik helst att ha litteraler spridda över programmet! 
Att använda en litteral i ett uttryck kallas ibland för att "hårdkoda" ett värde,
och avser det faktum att värde är fixerat på den platsen i koden.
Det är bättre att använda sig av en variabel som definierats på lämplig plats, kanske högst upp i programmet.
En variabel är ofta lättare att förstå, givet att man har en lämplig identifierare, än en konstant som dyker upp i programmet.
Dessutom så minskar risken för programmeringsfel. Om en konstant används på flera platser i ett program så kanske man inte kommer
ihåg att ändra på alla platser om man har anledning att byta värde på konstanten. Om man använder en variabel, som definieras
på en rad, så är det endast en plats som man antagligen behöver editera. 



# Uppgifter
\pyin

1. Vad händer om vi kör nedanstående kod och varför blir det som det
   blir? Undersök!

    ```python
    x,y = 2,3
    x,y = y,x
    print(x)
    print(y)
    ```
<!-- #Svar:  byte av värde  -->


2. Nedan har vi kod som definierar variablerna `x` och `y` med
   tilldelade värden.
   Hitta på ett aritmetiskt uttryck i `x` och `y` som ger värdet
   100.
    ```python
    x = 4
    y = -3
    ```
<!-- #Svar:  (x - y - y)**2  -->

3. Låt

    ```python
    s = 'hej'
    ```

    Skriv kod som skriver ut
    `'hejhejhejhejhejhejhejhejhejhejhejhejhejhejhejhej'` (det vill säga, `hej`
    sexton gånger på raken).

<!-- #Svar:  s*16  -->

4. Låt

    ```python
    s = 'hej'
    ```

    Skriv kod som skriver ut
    `'hejhejhejhejhejhejhejhejhejhejhejhejhejhejhejhej'` genom att
    bara använda operatorn `+`, men så få gånger som möjligt.

<!-- #Svar:  s2 = s+s; s4 = s2+s2; s8 = s4+s4; s16= s8+s8  -->


5. Skriv kod som frågar användaren om dess förnamn och efternamn samt
   sparar resultatet i två variabler. Skriv sedan ut dessa. Ta
   inspiration från stycket 'Input' ovan (\cref{input}). Till exempel
   ska det fungera så här:
   \pyout

    ```python
    Vad heter du i förnamn?    # Skriv in ditt förnamn här, tex 'Johan'
    Vad heter du i efternamn?  # Skriv in ditt efternamn här, tex 'Jansson'
    Hej Johan Jansson
    ```

6. Skriv kod som frågar användaren om dess ålder (spara i variabeln
   `age`) samt favorittal (spara i variabeln `num`).  Vad händer om du
   adderar dessa variabler? Blir det vad du förväntar dig? Vad drar du
   för slutsatser om `age` och `num`?


<!-- * Installera Python-miljön och Anaconda.
* Experimentera med att använda `python` som miniräknare.
* Läs kapitel 1 och 2 i kursboken om du har den.
* Börja läsa på [https://www.learnpython.org/](https://www.learnpython.org/)
* Börja jobba på första labben! -->
