---
title: "Kapitel 8"
output: html_document
date: "2024-06-17"
---

```{r setup, include=FALSE}
knitr::opts_chunk$set(echo = TRUE)
```
```{r, include=FALSE}
tutorial::go_interactive()
```

\chapter{Funktionell programmering}

I detta kapitel ska vi titta på *funktionell* programmering i
Python. Detta sätt att programmera på bygger på att man anropar,
sätter ihop och modifiera funktioner. På detta sätt kan vi göra mycket
av vad vi redan sett i de andra kapitlen, men endast genom att hantera
funktioner. T.ex. kan vi byta ut loopar mot *rekursiva* funktioner,
dvs funktioner som anropar sig själva.

# Rekursion

Funktioner kan anropa sig själva och då kallas de 
*rekursiva*. Det finns många exempel på detta i matematiken, men även
inom programmering kan rekursion vara användbart då det ofta leder
till eleganta och korta program. Det kan dock vara svårt att
börja "tänka rekursivt" och se hur man kan lösa olika problem med hjälp av
rekursion. Ett bra sätt att lära sig använda rekursion är att ta program man skrivit med
hjälp av loopar och göra om dem med rekursion istället.

## Fakultet

Ett klassiskt exempel på en rekursiv funktion från matematiken är
fakultet. Detta skrivs $n!$ och beräknas genom att man tar produkten av
alla tal från $1$ till $n$. Exempel:
$$
5! = 5 * 4 * 3 * 2 * 1 = 120
$$

Detta kan beskrivas rekursivt, dvs i termer av sig själv, genom:
$$
\begin{aligned}
5! &= 5 * 4! \\
   &= 5 * 4 * 3! \\
   &= 5 * 4 * 3 * 2! \\
   &= 5 * 4 * 3 * 2 * 1! \\
   &= 5 * 4 * 3 * 2 * 1 * 0! \\
   &= 5 * 4 * 3 * 2 * 1 * 1 \\
   &= 120 \\
\end{aligned}
$$

Detta är en rekursiv beräkning med *basfall* $0! = 1$. En matematiker
skriver detta som:
$$
n! =
\begin{cases}
1 & \text{om n är 0} \\
n * (n - 1)! & \text{annars}
\end{cases}
$$

I Python skriver vi detta genom:

\pyin
```{python}
def fac(n):
   if n == 0:
      return 1
   else:
      return n * fac(n - 1)
```

Fallet `n == 0`{.python} kallas *basfall*. Det är här som rekursionen
stannar och börjar nystas upp. Det andra fallet kallas *rekursivt
steg* och går ut på att göra ett "enklare" anrop, där problemet i
någon mening har gjorts mindre.

Denna funktion anropas precis på samma sätt som vanligt:
\pyin
```{python}
print(fac(5))
```
\pyout
```python
120
```
## Fibonacci-talen

Varje kurs som tar upp rekursion måste ha med Fibonacci-talen som
exempel. Detta är en talserie som ser ut på följande sätt:
$$
0, 1, 1, 2, 3, 5, 8, 13, 21, 34, ...
$$

Det _n_:te Fibonacci-talet, _F_(_n_), är summan av de två tidigare
Fibonacci-talen. Denna sekvens har två basfall, $F(0) = 0$ och $F(1) =
1$. Därför kan vi skriva
$$
F(n) =
\begin{cases}
0 & \text{om n är 0} \\
1 & \text{om n är 1} \\
F(n-1) + F(n-2) & \text{annars}
\end{cases}
$$

Detta är tydligt en rekursiv definition och vi kan implementera den
genom:

\pyin
```{python}
def fib(n):
    if n == 0:
        return 0
    if n == 1:
        return 1
    else:
        return fib(n-1) + fib(n-2)

for i in range(10):
    print(fib(i))
```
\pyout
```python
0
1
1
2
3
5
8
13
21
34
```

Du kan jämföra denna implementation av en funktion som beräknar Fibonacci-tal med den i \cref{uppgift:fib_gen} i [Kapitel 6](#kap6:uppgifter), som använder sig av en generator.

## Största gemensamma delare, rekursivt

Minns [Euklides algoritm](#kap3:GCD) för största gemensamma delare (GCD, för "Greatest Common Divisor") för
två tal `a` och `b` från \cref{kap3:GCD}:

* Antag `a >= b`,
* låt `r` vara resten av heltalsdivision `a // b`,
* om r == 0, då är `GCD(a, b) = b`,
* annars kan man använda att är `GCD(a,b) = GCD(b, r)`.

En enkel iterativ implementation:

\pyin
```{python}
def gcd(a,b):
    if b > a:
        print("a must be bigger than b in gcd(a,b)")
        return None

    r = a % b
    while r != 0:
        a = b
        b = r
        r = a % b
    return b

print("GCD: " + str(gcd(15,12)) + "\n")
print("GCD: " + str(gcd(12,15)))
```
\pyout
```python
GCD: 3

a must be bigger than b in gcd(a,b)
GCD: None
```

Det är inte helt lätt att se hur denna implementation följer av
algoritmen. En rekursiv implementation är mycket närmare:

\pyin
```{python}
def gcd(a,b):
    if b > a:
        print("a must be bigger than b in gcd(a,b)")
        return None

    r = a % b
    if r == 0:
        return b
    else:
        return gcd(b,r)

print("GCD: " + str(gcd(15,12)) + "\n")
print("GCD: " + str(gcd(12,15)))
```
\pyout
```python
GCD: 3

a must be bigger than b in gcd(a,b)
GCD: None
```

## Loopar genom rekursion

Ovan såg vi ett exempel på ett program vi redan skrivit med loopar som
kan ersättas med rekursion. Detta kan alltid göras, både för
`for`{.python} och `while`{.python} loopar.

I `GCD`-exemplet var det en `while`{.python} loop som byttes ut mot en
rekursiv definition. Nedan är en enkel funktion som använder en
`for`{.python} loop för att beräkna summan av alla tal upp till och
med `x`:
\pyin
```{python}
def f(x):
    s = 0

    for i in range(x+1):
        s += i;

    return s
```

Detta kan skrivas rekursivt på följande sätt:
\pyin
```{python}
def f_rec(x):
    if x == 0:
        return 0
    else:
        return x + f_rec(x-1)
```

Tanken är här att vi anropar `f_rec` rekursivt med mindre och mindre
tal tills vi kommer till basfallet när `x` är `0`. Detta representerar
loopen i `f`. Vi kan testa så att funktionerna returnerar samma
resultat genom:

\pyin
```{python}
for i in range(5):
    print("f(" + str(i) + ") = " + str(f(i)))
    print("f_rec(" + str(i) + ") = " + str(f_rec(i)))
```
\pyout
```python
f(0) = 0
f_rec(0) = 0
f(1) = 1
f_rec(1) = 1
f(2) = 3
f_rec(2) = 3
f(3) = 6
f_rec(3) = 6
f(4) = 10
f_rec(4) = 10
```

## Rekursion över listor

Vi har sett hur man kan skriva rekursiva funktioner över tal. Detta
går även att göra över andra datatyper. Det generella tankesättet är
att man måste ha ett eller fler basfall och att de rekursiva fallen
reducerar indata på något sätt så att man till slut kommer till ett
basfall. För tal använde vi ofta `0` som basfall och minskade indata
när vi gjorde rekursiva anrop. Vill man skriva rekursiva funktioner
över listor använder man istället ofta `[]` som basfall och tar bort
ett element från början eller slutet i det rekursiva anropet.

Vi kan på detta sätt skriva vår egen `len` funktion genom:

\pyin
```{python}
def length(xs):
    # obs: lists behave as boolean values ([] is False)
    if xs:
        xs.pop()
        return (1 + length(xs))
    else:
        return 0

print(length([1,341,23,1,0,2]))
```
\pyout
```python
6
```

**Varning:** den här funktionen ändrar `xs`! Testa följande:

\pyin
```{python}
mylist = [1,2,3,6,7]

print(mylist)

print(length(mylist))

print(mylist)
```
\pyout
```python
[1, 2, 3, 6, 7]
5
[]
```

Då `length` har anropat `pop` upprepade gånger har `mylist` blivit
tom! För att det inte ska bli så här måste vi anropa `length` med en
*kopia* av `mylist`:

\pyin
```{python}
mylist = [1,2,3,6,7]

print(mylist)

print(length(mylist.copy()))

print(mylist)
```
\pyout
```python
[1, 2, 3, 6, 7]
5
[1, 2, 3, 6, 7]
```

Summan av alla element i en lista kan beräknas på följande sätt

\pyin
```{python}
def sum(xs):
    if xs:
        x = xs.pop()  # pop returns the element
        return (x + sum(xs))
    else:
        return 0

print(sum([1,3,5,-1,0,2]))
```
\pyout
```python
10
```

och produkten på detta sätt:

\pyin
```{python}
def prod(xs):
    if xs:
        x = xs.pop()  # pop returns the element
        return (x * prod(xs))
    else:
        return 1

print(prod([1,3,5,-1,2]))
```
\pyout
```python
-30
```

### Sortering av listor

En snabb och bra sorteringsalgoritm är *quicksort*. Den fungerar på
följande sätt:

1. Välj ett element i listan ("pivotelementet").

2. Dela upp listan i två dellistor: en med alla element som är mindre
   än pivotelementet och en med alla element som är större än
   pivotelementet.

3. Sortera dellistorna genom rekursion. Basfallet är tomma listan
   vilken redan är sorterad.

4. Sätt ihop listorna med pivotelementet i mitten.


För att implementera detta i Python skriver vi först två
hjälpfunktioner för att hämta ut alla element som är mindre och större
än ett givet element:

\pyin
```{python}
# All elements less than or equal to v in xs
def smallereq(xs,v):
    res = []
    while xs:
        x = xs.pop()
        if x <= v:
            res.append(x)
    return res

# All elements greater than v in xs
def greater(xs,v):
    res = []
    while xs:
        x = xs.pop()
        if x > v:
            res.append(x)
    return res

print(smallereq([2,4,5,6,7,8],5))
print(greater([2,4,5,6,7,8],5))
```
\pyout
```python
[5, 4, 2]
[8, 7, 6]
```

Vi kan sedan implementera `quicksort` på följande sätt:

\pyin
```{python}
def quicksort(xs):
    if xs == []:
        return xs

    p = xs.pop()
    s = quicksort(smallereq(xs.copy(),p))
    g = quicksort(greater(xs.copy(),p))
    return (s + [p] + g)

print(quicksort([8,3,3,2,4,5,8,5,6,7,8]))
```
\pyout
```python
[2, 3, 3, 4, 5, 5, 6, 7, 8, 8, 8]
```

Vi kan även skriva `smallereq` och `greater` direkt med
listomfattningar och få en ännu kortare implementation:

\pyin
```{python}
def quicksort(xs):
    if xs == []:
        return xs
    else:
        p = xs.pop()
        s = quicksort([ x for x in xs if x <= p ])
        g = quicksort([ x for x in xs if x > p ])
        return (s + [p] + g)

print(quicksort([8,3,3,2,4,5,8,5,6,7,8]))
```
\pyout
```python
[2, 3, 3, 4, 5, 5, 6, 7, 8, 8, 8]
```

## Effektiv rekursion

En fara med att skriva rekursiva funktioner är att de kan bli väldigt
långsamma jämfört med iterativ kod skriven med loopar. Exempelvis om
vi utvidgar definitionen av `fib(5)` för hand så ser vi följande:

\pyin
```{python}
fib(5) = fib(4) + fib(3)
       = (fib(3) + fib(2)) + (fib(2) + fib(1))
       = ((fib(2) + fib(1)) + (fib(1) + fib(0))) + ((fib(1) + fib(0)) + fib(1))
       = (((fib(1) + fib(0)) + fib(1)) + (fib(1) + fib(0)))
         + ((fib(1) + fib(0)) + fib(1))
       = (((1 + 0) + 1) + (1 + 0)) + ((1 + 0) + 1)
       = 5
```

Problemet är att vi beräknar samma tal många gånger, så vi får väldigt
långsam kod. Testar man följande så ser man att det tar längre och
längre tid att skriva ut utdata:

\pyin
```{python}
for x in range(35):
    print(fib(x))
```
\pyout
```python
0
1
1
2
3
5
8
13
21
34
55
89
144
233
377
610
987
1597
2584
4181
6765
10946
17711
28657
46368
75025
121393
196418
317811
514229
832040
1346269
2178309
3524578
5702887
```

Det sista talet här tar flera sekunder att skriva ut.

Detta kan lösas genom att skriva en smartare version av `fib`:

\pyin
```{python}
def fib_rec(n, a=0, b=1):
    if n == 0:
        return a
    elif n == 1:
        return b
    else:
        return fib_rec(n-1, b, a+b)
```

Tanken här är att `n` är en räknare för indexet på det Fibonacci tal
vi håller på att beräkna, `a` är värdet 2 steg tidigare i sekvensen
och `b` är värdet 1 steg tidigare. På detta sätt behöver vi bara ett
rekursivt anrop och koden blir mycket snabbare. Exempelvis skrivs
följande ut på nolltid:

\pyin
```{python}
print(fib_rec(100))
```
\pyout
```python
354224848179261915075
```

Denna funktion kommer fungera på följande sätt för att räkna ut
`fib_rec(5)`{.python} (dvs. `fib_rec(5,0,1)`{.python}):

\pyin
```{python}
fib_rec(5) = fib_rec(5,0,1)
           = fib_rec(4,1,1)
           = fib_rec(3,1,2)
           = fib_rec(2,2,3)
           = fib_rec(1,3,5)
           = 5
```

På detta sätt har vi alltså undvikit den kombinatoriska explosionen
och `fib_rec` är väldigt mycket snabbare än `fib`.

Vill man prova med större tal går det också:

\pyin
```{python}
print(fib_rec(1000))
```
\pyout
```python
434665576869374564356885276750406258025646605173717804024817290895365554179490518904
038798400792551692959225930803226347752096896232398733224711616429964409065331879382
98969649928516003704476137795166849228875
```

Vill man prova med väldigt stora tal måste man göra följande då Python
har en inbyggd gräns för hur många rekursiva anrop som tillåts:

\pyin
```{python}
import sys

sys.setrecursionlimit(100000)

print(fib_rec(10000))
```

Beräkningen av detta väldigt stora tal går på nolltid, även fast det
består av över `2000` siffror. Så rekursiva funktioner kan vara
väldigt snabba om man skriver dem på rätt sätt.

Python är dock inte alltid jättesnabbt när det kommer till att
exekvera funktioner skrivna med rekursion. Så det är oftast bättre att
skriva en funktion med hjälp av `for` eller `while` om man behöver
snabb kod.

## Diskussion om rekursion

- Princip: bryt upp i mindre instanser, lös dessa.
- Rekursion är att "ta hjälp av en (osynlig) kompis"
- Rekursion är en effektiv algoritmisk teknik
  * Rekursion är dock inte Pythons starkaste sida. Många
    programmeringsspråk konverterar internt (utan att programmeraren behöver göra något) 
	viss rekursiv kod till while-loopar. Det är möjligt när det rekursiva anropet är sist i funktionen, 
	vilket kallas "svansrekursion", och ger snabbare och mer minnessnål
    exekvering.
- Ofta användbar teknik i datastrukturer (t.ex. sökträd).

Principen för ett funktionsanrop är som följer.

* När ett funktionsanrop görs läggs anropsparametrarna på den
  minnesarea som kallas _stacken_.
* En funktion börjar exekvera genom att plocka upp anropsparametrarna
  från stacken till lokala variabler.
* När `return`{.python} exekveras så läggs returvärdet på stacken.
* Den kod som gjort ett funktionsanrop kan alltså hämta resultatet på
  stacken när funktionen är klar.

Det är denna princip som gör att rekursion i praktiken är enkel i
datorer.

# Anonyma och högre ordningens funktioner

När vi har pratat variabler och värden har vi hittills framförallt
pratat om heltal, flyttal, strängar, listor, med mera. Det finns goda
skäl att lägga _funktioner_ till uppräkningen av värden att arbeta
med, vilket handlar om möjligheten att skapa nya funktioner när man
behöver dem, skicka funktioner som argument, returnera funktioner, och
kunna tillämpa operatorer på funktioner. När ett programmeringsspråk
har de möjligheterna säger man att funktioner behandlas som _first
class citizens_ (eller _first class objects_ eller _first class
functions_).

Gamla språk i samma tradition som Python, så kallade _imperativa
språk_, var dåliga på att hantera funktioner, men i Lisp och andra
språk för _funktionell programmering_ så har funktioner varit _first
class citizens_ sedan 50-talet. Idag kan man säga att det är en vanlig
finess som många språk stödjer, däribland Python.

## Anonyma funktioner

Begreppet _anonyma funktioner_ med hjälp av _lambda-uttryck_ finns i
många språk idag. Man säger att funktionerna är _anonyma_ eftersom man
inte ger dem ett namn, utan bara skapar dem. Tag kodsnutten

\pyin
```{python}
double = lambda x: 2 * x

print(double(3))
```
\pyout
```python
6
```

Definitionen `double` är en funktion som tar ett argument, `x`, och
beräknar `2 * x`. Vi kan även få en funktion av två argument genom:

\pyin
```{python}
f = lambda x, y: 2 * x + y

print(f(3,4))
```
\pyout
```python
10
```

Detta är ekvivalent med följande definition:

\pyin
```{python}
def f(x,y):
   return 2 * x + y
```

Man ska dock inte se lambda-uttryck som bara ett alternativ till
vanliga funktionsdefinitioner; de är snarare komplement till
`def`{.python} och dess främsta användningsområde är för att skapa
tillfälliga små funktioner att använda tillsammans med _högre
ordningens funktioner_.

Anledningen att dessa introduceras med `lambda`{.python} är från den
så kallade $\lambda$-kalkylen. Detta är en beräkningsmodell uppfunnen
av logikern Alonzo Church på 1930-talet
(<https://en.wikipedia.org/wiki/Lambda_calculus>). I denna modell är
allting uppbyggt från funktioner och variabler (så t.ex. heltal
representeras även de som funktioner), och man kan på detta sätt
representera alla beräkningar som kan göras med en
[Turingmaskin](https://en.wikipedia.org/wiki/Turing_machine) genom att
bara använda lambda-uttryck.

_Anmärkning_: En Turingmaskin är en matematisk
beräkningsmodell/koncept, som avänds för att förstå algoritmer och
deras begränsningar. Datorer som används idag är inte uppbyggda enligt
Turingmaskin-konceptet, men termen
[__Turingkomplett_](https://en.wikipedia.org/wiki/Turing_completeness)
om en formell definition av regler, som t.ex. utgör ett
programmeringsspråk, är sådan att vilken Turingmaskin som helst kan
representeras med instruktioner enligt dessa regler.

## Högre ordningens funktioner

En _högre ordningens funktion_ tar en funktion som argument och är ett
djupare begrepp än det kanske först låter som. Poängen med högre
ordningens funktioner är att de kan vara ett sätt att generalisera
funktionalitet. Genom att identifiera vanliga mönster för beräkningar
och låta dessa implementeras med högre ordningens funktioner kan man
förenkla, korta ner, och kanske även snabba upp sin kod. Några exempel
på beräkningar man kan vilja göra är:

1. Ta en lista med tal och returnera en lista med dess kvadrater.

2. Ta en lista med icketomma listor och returnera en lista med det
   första elementet från varje lista.

3. Ta en lista med strängar och räkna ut deras längder.

Dessa tre beräkningar har gemensamt att man ska utföra något på varje
element i en lista. Det är inte svårt att skriva en
`for`{.python}-loop för detta, men funktionen `map` är mer kompakt,
känns igen av andra programmerare, och är redan implementerad (se
också \cref{uppgift:map} i [kapitel 6](#kap6:uppgifter)). Det första
argumentet till `map` är en funktion som sedan appliceras på alla
element i listan. Denna funktion kan antingen ges genom
`lambda`{.pyhon} eller genom namn på vilken Pythonfunktion som helst.

Ovan uppgifter kan därför lätt lösas med några små enkla uttryck:

\pyin
```{python}
# 1
print(list(map(lambda x: x**2, [1,2,3,4])))

# 2
print(list(map(lambda t: t[0], [[1,1], [0,2,1], [3,1,53,2]])))

# 3
print(list(map(len, ["hej","hopp"])))
```
\pyout
```python
[1, 4, 9, 16]
[1, 0, 3]
[3, 4]
```

**Obs:** `map` returnerar en generator, så vi måste lägga in `list`
för att få ut en lista.


### Inte bara för listor

Observera också att `map` och liknande funktioner inte är låsta till
listor, utan kan tillämpas på allt som i Python är definierat som
_itererbart_. Det inkluderar till exempel strängar, tupler och
uppslagstabeller, men kan också definieras av programmeraren själv.

För att beräkna längden på varje rad i filen `people.txt` med
innehåll:

\pyin
```{python}
Anders
Christian
Kristoffer
Lars
```

kan vi köra:

\pyin
```{python}
print(list(map(len, open('people.txt'))))
```
\pyout
```python
[7, 10, 11, 5]
```

Notera att newline tecknet `\n` räknas med och är av längd 1.

### Högre ordningens funktion: `filter`

En annan typ av funktionalitet som vi ofta vill använda är att välja
ut element som uppfyller något kriterium. Till det finns funktionen
`filter`. Den tar ett predikat, dvs en funktion som returnerar sant eller falskt, och en itererbar datastruktur och
returnerar en generator (som du kan iterera över eller plocka fram som
en lista med `list`) med de element som predikatet är sant för 
(`True`{.python} eller motsvarande, tex icke-noll). Exempel:

\pyin
```{python}
print(list(filter(lambda x: x % 2, range(10))))

print(list(filter(lambda x: x, [[1], [2,3], [], [], [4,5,6]])))
```
\pyout
```python
[1, 3, 5, 7, 9]
[[1], [2, 3], [4, 5, 6]]
```

## Egna högre ordningens funktioner

Funktionerna `map` och `filter` har ingen särställning i Python, de är
helt enkelt bra verktyg som många finner praktiska att använda. Det är
inte så svårt att skriva dessa funktioner själv. Däremot kan det ju
vara så att du hittar egna beräkningsbehov som kan generaliseras.

Till exempel kan man beräkna summan och produkten av elementen i två
listor med hjälp av slicing på följande sätt:

\pyin
```{python}
def sum_rec(xs):
    if xs == []:
        return 0
    else:
        return (xs[0] + sum_rec(xs[1:]))

def prod_rec(xs):
    if xs == []:
        return 1
    else:
        return (xs[0] * prod_rec(xs[1:]))

print(sum_rec([1,2,3,4]))
print(prod_rec([1,2,3,4]))
```
\pyout
```python
10
24
```

Den enda skillnaden mellan dessa är att en använder `+` och `0`, och
den andra `*` och `1`. Vi kan alltså generalisera dessa till en
funktion som tar in en funktion `f` och ett element `x` :

\pyin
```{python}
def foldr(xs,f,x):
    if xs == []:
        return x
    else:
        return f(xs[0],foldr(xs[1:],f,x))

sum = lambda xs: foldr(xs,lambda x,y: x + y,0)
prod = lambda xs: foldr(xs,lambda x,y: x * y,1)

print(sum([1,2,3,4]))
print(prod([1,2,3,4]))
```
\pyout
```python
10
24
```


Vi kan nu även lätt skriva en funktion som använder exponentiering som
operation:

\pyin
```{python}
exps = lambda xs: foldr(xs,lambda x,y: x ** y,1)

print(exps([2,3,4]))
```
\pyout
```python
2417851639229258349412352
```

Vi kan även skriva en funktion för att slå ihop listor av listor:

\pyin
```{python}
join = lambda xs: foldr(xs,lambda x,y: x + y,[])

print(join([[1], [2,3], [], [], [4,5,6]]))
```
\pyout
```python
[1, 2, 3, 4, 5, 6]
```

Högre ordningens funktioner är alltså mycket smidiga för att skriva
väldigt generella funktioner och minimera duplikation av kod!

**Obs:** det finns en funktion som heter `reduce` som fungerar exakt
som `foldr`, men med argumenten i en annan ordning. Den ligger i
biblioteket `functools` och importeras på följande sätt:

\pyin
```{python}
import functools

print(functools.reduce(lambda s, x: s+x, [1,2,3], 0))
```
\pyout
```python
6
```

<!-- ### TODO: Ska jag ha med detta? -->

<!-- Den viktigaste lärdomen är kanske att _funktioner kan ta funktioner -->
<!-- som parametrar_. Det är användbart till exempel om man vill skriva -->
<!-- funktioner som löser ekvationer numeriskt; varför skriva en funktion -->
<!-- som hittar rötter till en viss funktion, istället för exempelvis alla -->
<!-- differentierbara funktioner _f_:[_a, b_] -> _R_? -->

<!-- ```python -->
<!-- def newton_raphson(f, f_prime, x, precision): -->
<!--     ''' -->
<!--     Use Newton-Raphson's method for finding an x such that -->
<!--     |x - x0| < precision, where x0 is the true root of f. -->
<!--     f_prime is a function encoding the derivative of f. -->
<!--     x is the starting value. -->
<!--     Returns x, the root approximation. -->
<!--     ''' -->
<!--     ready = False -->
<!--     while not ready: -->
<!--         x_next = x - f(x)/f_prime(x)      # Den centrala kodraden som ska upprepas -->
<!--         ready = abs(x-x_next) < precision # Test av stoppvillkoret -->
<!--         x = x_next                        # Förberedelse inför nästa iteration -->

<!--     return x_next -->
<!-- ``` -->


# Uppgifter

1.  Skriv en rekursiv funktion `rec_prod_m(n,m)` som tar två tal `n`
    och `m` och beräknar `n * (n-m) * (n-2m) * ...` tills `n-km` har
    blivit negativt.

    _Tips_: Funktionen kan skrivas genom att modifiera funktionen `fac` något.

<!-- 2.  Skriv om funktionerna `lengths(xs)`, `sum(xs)` och `prod(xs)` ovan så att listan `xs` inte
    ändras efter vi har kallat på funktionerna. **Tips** Använd list slicing. -->

2.  Vad händer om vi ändrar till `return 0`{.python} i basfallet för
    `prod`? Varför?

3.  Deklarera fem funktioner `f1,...,f5` med hjälp av
    `lambda`{.python} som utför addition, subtraktion, multiplikation,
    division, och exponentiering. Till exempel ska `f1(4,7)` returnera
    `11`. Använd dessa funktioner för att skriva uttrycken

    \pyin
    ```python
    (6*(2+3)/5)**2
    (10 - 2**3)*5
    ```

4.  Använd `map` och `lambda`{.python} för att skriva funktion
    `get_evens(xs)` som tar en lista med tal `xs` och konverterar jämna
    tal till `True`{.python} och udda tal till `False`{.python}.

5.  Studera koden nedan. Hur många anrop till `f` görs totalt om vi
    anropar `f` med `3`? Hur många blir det för `4`? Varför?

    \pyin
    ```python
    def f(n):
        if n <= 1:
            return 1
        else:
            return f(n-1) + f(n-2) + f(n-3)
    ```

6.  Collatz-sekvensen med start i $n$ får man med följande regler:

    * Om $n = 1$ är vi klara.
    * Om $n$ är jämnt, fortsätt med $n/2$.
    * Annars, fortsätt med $3n+1$.

    Collatz-sekvensen med start i $n=10$ är: $10, 5, 16, 8, 4, 2$.
    Om man startar med $n=9$ får man en längre sekvens: $9, 28, 14, 7, 22, 11, 34, 17, 52, 26, 13, 40, 20, 10, 5, 16, 8, 4, 2$.
    		     
    Skriv en rekursiv funktion `collatz(n)` 
    returnerar en lista med Collatz-sekvensen med start i $n$.

    Exempel:
    \pyin
    ```python
    >>> collatz(10)
    ```
    \pyout
    ```python
    >>> collatz(10)
    [10, 5, 16, 8, 4, 2] 
    ```


7.  Använd funktionen `foldr` för att skriva en funktion `joinstrings`
    som konkatenerar en lista med strängar.

8.  Skriv `fac` och `fib` med hjälp av loopar istället.

9.  Vad blir fel om vi inte kopierar `xs` i `quicksort`?

10. \dag\ Pascals triangel ser ut så här:

    \pyin
    ```python
        1
       1 1
      1 2 1
     1 3 3 1
    1 4 6 4 1
    ```

    osv... Skriv en funktion `pascal(n)` som returnerar den `n`:e
    raden. Den ska fungera på följande sätt:

    \pyin
    ```python
    for i in range(1,8):
       print(pascal(i))
    ```
    \pyout
    ```python
    [1]
    [1, 1]
    [1, 2, 1]
    [1, 3, 3, 1]
    [1, 4, 6, 4, 1]
    [1, 5, 10, 10, 5, 1]
    [1, 6, 15, 20, 15, 6, 1]
    ```
