---
title: "Kapitel 6"
output: html_document
date: "2024-06-17"
---

```{r setup, include=FALSE}
knitr::opts_chunk$set(echo = TRUE)
```
```{r, include=FALSE}
tutorial::go_interactive()
```

\chapter{Sekvenser och generatorer}

# Sekvenser {#kap6:sekvenser}

Python har stöd för ett antal olika sekvenstyper. Sekvenstyper i
Python har gemensamt några vanliga operationer, t.ex. gäller:

* `+`{.python}: konkatenering/sammanslagning
+ `*`{.python}: repetition
* `in`{.python} och `not in`{.python}: test om ett värde finns/inte
  finns som element i sekvensen
* `len()`: längden av sekvensen/hur många element
* `min()` och `max()`: minimum och maximum av element (om
  element-typerna är kompatibla med `<` och `>`)
* `[:]`: slicing för åtkomst av element
* m.fl.

Många av operationerna ovan känns förmodligen igen från `list`. Mycket
riktigt är listor en av sekvenstyperna i Python. De andra typerna vi
kommer att titta på i detta kapitel är tupler, `range` och strängar,
vilka vi alla stött på tidigare i ett fall eller annat.

Sekvenstyper kan delas in i två underkategorier: _muterbara_ och
_icke-muterbara_. Med muterbarhet så menas att ett skapat objekt kan
_ändras_ på efter att det skapats. På samma sätt så är icke-muterbara
objekt konstanta. Hur ett objekt används, och vilka potentiella
sidoeffekter kod kan ha, kan bero på om ett objekt är muterbart eller
inte.

För mer detaljerad information, se Python-dokumentationen om
[sekvenstyper](https://docs.python.org/3/library/stdtypes.html#sequence-types-list-tuple-range).

## Listor {#kap6:listor}

Listor är en sekvenstyp som är _muterbar_. Det är en viktig egenskap
hos listor som betyder att vi kan uppdatera deras värden utan att
kopiera listan. Vi har redan sett många exempel på vad som kan göras
med listor, men för att poängtera vilken effekt det kan ha att listor
är muterbara, betrakta på följande funktionsdefinition och kod:

\pyin
```{python}
def sum_of_increment(l, x):
    for i in range(len(l)):
        l[i] += x
    ret_sum = sum(l)
    return ret_sum

mylist = [3, 3, 4, 5]
print("mylist is:", mylist)
s = sum_of_increment(mylist, 2)
print("mylist after first call:", mylist)
print("First call returns:", s)
s = sum_of_increment(mylist, 2)
print("mylist after second call:", mylist)
print("Second call returns:", s)
```
\pyout
```python
mylist is: [3, 3, 4, 5]
mylist after first call: [5, 5, 6, 7]
First call returns: 23
mylist after second call: [7, 7, 8, 9]
Second call returns: 31
```

Resultatet blir olika varje gång funktionen kallas, även om
funktionsanropet görs med samma variabler! Det här beror på att
`mylist` ändras inuti funktionen, vilket går att göra eftersom listor
är muterbara. Det här är också möjligt för att Python inte kopierar
hela listan till funktionsargumentet (i det här fallet `l`). Detta kan
ibland vara användbart, men man bör vara medveten om och försiktig med
detta, så att det inte får oanade konsekvenser.

För mer om listor och vilka funktioner som `list`-typen har, se
Python-dokumentationen och
[mer info om listor](https://docs.python.org/3/tutorial/datastructures.html#more-on-lists).

## Tupler

Tupler liknar listor, men de är _icke-muterbara_. Så vi kan inte bara
uppdatera en tupel som vi vill. Vi har sett tupler förr, även om vi
kanske inte explicit skapat variabler av typen tupler:
[multipla returvärden](#multipla-returvärden) från _funktioner_
returneras nämligen som en tupel med flera element. Syntaxen för
tupler är väldigt likt den som listor, med den skillnaden är att man
använder `()` för att skapa en tupel istället för `[]`.

\pyin
```{python}
mytuple = (3, 3, 4, 5)
myothertuple = 3, 3, 4, 5 # equivalent syntax
print(mytuple)
print(mytuple == myothertuple)
print(mytuple[0])
print(mytuple[3:1:-1])
print(len(mytuple))
print(3 in mytuple)

# function returning multiple values
def integer_div(nominator, denominator):
    q = nominator // denominator
    r = nominator % denominator
    return q, r

divs = integer_div(17, 10)
print(type(divs))

# tuples are immutable
mytuple[0] = 42
```
\pyout
```python
(3, 3, 4, 5)
True
3
(5, 4)
4
True
<class 'tuple'>
TypeError: 'tuple' object does not support item assignment
```

Lägg märke till att slicing av en tupel ger tillbaka en tupel: slicing
av en sekvenstyp ger tillbaka samma typ.

Om vi t.ex. skulle köra om kodexemplet från sektionen
[Listor](#kap6:listor), med funktionen `sum_of_increment` definierad
på samma sätt, fast med en tupel:

\pyin
```{python}
mytuple = (3, 3, 4, 5)
s = sum_of_increment(mytuple, 2)
```
\pyout
```python
TypeError: 'tuple' object does not support item assignment
```

Precis som listor, kan tupler innehålla olika datatyper och vi kan
nästla dem:

\pyin
```{python}
t = (12345, 54321, 'hello!')
mytuple = (t, (1, 2, 3, 4, 5))
print(mytuple)
```
\pyout
```python
((12345, 54321, 'hello!'), (1, 2, 3, 4, 5))
```

Tupler kan innehålla _muterbara_ objekt:

\pyin
```{python}
t2 = ([1, 2, 3], [3, 2, 1])
print(t2)
```
\pyout
```python
([1, 2, 3], [3, 2, 1])
```


Det sista exemplet `t2`, kan _inte_ användas som nyckel i en
uppslagstabell. Jämför t.ex.:

\pyin
```{python}
d = {t: 'hello'} # works
d2 = {t2: 'goodbye'} # TypeError: unhashable type: 'list'
```

Det här är som diskuterats tidigare för att nyckelvärden måste vara
konstanta. I detta fall räcker det alltså inte med
att själva tupeln är icke-muterbar eftersom den innehåller muterbara
objekt (listor), vilket gör att `t2` _inte_ kan användas som nyckel.

\pyin
```{python}
# t2[0] = [1, 2, 4] # throws TypeError, immutable
print(t2)
t2[0][0] = 42
print(t2)
```
\pyout
```python
([1, 2, 3], [3, 2, 1])
([42, 2, 3], [3, 2, 1])
```

## `range`

Pythons `range` är också en _icke-muterbar_ sekvenstyp. Den beter sig
som en tupel, men den har inte stöd för vissa operationer, t.ex. `+`
och `*`.

\pyin
```{python}
myrange = range(10)
print(myrange[3])
print(myrange[2:9:3])
print(4 in myrange)
print(42 in myrange)
myrange + myrange
```
\pyout
```python
3
range(2, 9, 3)
True
False
TypeError: unsupported operand type(s) for +: 'range' and 'range'
```

Återigen, slicing ger här tillbaka en `range`-typ.

## Strängar

Strängar är även de ett exempel på en sekvenstyp, också
_icke-muterbara_. Vi har precis som listor använt strängar
flitigt. Det finns väldigt många användbara strängfunktioner; de
flesta funktionerna har namn som tydligt säger vad de gör. Här nedan
ges bara några exempel för vanligt förekommande strängfunktioner:

\pyin
```{python}
my_string = "Hello world! This is fun"
print(my_string.index("o"))
print(my_string.count("l"))
print(my_string.upper())
print(my_string.lower())
print(my_string.capitalize())
print(my_string[3:7])
print(my_string[3:7:2])
print(my_string[::-1])
print(my_string.startswith("Hello"))
print(my_string.endswith("asdfasdfasdf"))
print(my_string.split())
print(my_string.split("i"))
```
\pyout
```python
4
3
HELLO WORLD! THIS IS FUN
hello world! this is fun
Hello world! this is fun
lo w
l
nuf si sihT !dlrow olleH
True
False
['Hello', 'world!', 'This', 'is', 'fun']
['Hello world! Th', 's ', 's fun']
H
```

Glöm inte att man in Spyder lätt i t.ex. konsolen kan se vilka
funktioner som är associerade med en sträng (eller generellt ett givet
objekt) genom att använda sig av `dir()`. T.ex. kan man:

\pyin
```{python}
dir(my_string)
```

Detta kan ge lite "för mycket" information. Vill man ha en mer
interaktivt sätt, kan man i konsolen skriva `my_string.` (lägg märke
till punkten) och sen trycka `TAB`.

För mer om strängar och fler strängfunktioner, se
[Python-dokumentationen](https://docs.python.org/3/library/stdtypes.html#text-sequence-type-str).

# Generatorer

_Generatorer_ i Python är itererbara objekt som i varje iteration
lämnar tillbaka ett värde till användaren. Vad värdet är beror på hur
en generator har definierats. Vi har stött på flera itererbara objekt
tidigare, t.ex. är alla sekvenstyper som precis beskrivits i
[Sekvenser](#kap6:sekvenser) itererbara.

Den största skillnaden mellan generatorer och sekvenstyper (förutom
`range`) är när själva beräkningen av elementen sker: detta kan
antingen ske _direkt_ när man skapar objektet eller först när värdet
på elementet _behövs_, d.v.s. när man väl utför en loop. Generatorer
är ett exempel på en typ där värdet av ett element beräknas först när
det behövs, detta är så kallad _lat evaluering_.

## Lat och strikt evaluering

Om alla värden i ett objekt beräknas när objektet skapas kallar man
det _strikt_ eller _ivrig evaluering/beräkning_ (eng. _eager
evaluation_). Motsatsen är _lat_ eller _selektiv evaluering_
(eng. _lazy evaluation_) där värden beräknas när de behövs. Ett
exempel med sekvenstyper som visar skillnaden:

\pyin
```{python}
mylist = [0, 1, 2, 3, 4, 5]
myrange = range(6)
print("mylist: ", mylist)
print("myrange: ", myrange)
```
\pyout
```python
mylist:  [0, 1, 2, 3, 4, 5]
myrange:  range(0, 6)
```

Här har vi skapat en lista `mylist`, som är ett exempel på strikt
evaluering: alla värden som listan innehåller är här beräknade och
sparade i minnet som utskriften visar. Utskriften av `range` å andra
sidan visar bara just det, att det är ett objekt av typen `range`
skapat med inparametrar `0, 6`. `range` är ett exempel på lat
evaluering: alla värden som `myrange` innehåller _beräknas_ varje gång
man t.ex. gör `myrange[0]`. Lat evaluering kommer väl till hands när
man använder sig av iteration, då det är mycket mer _minneseffektivt_
än att iterera över ett objekt som är helt sparat i minnet.

`range` är lite av ett specialfall jämfört med de andra
sekvenstyperna, just eftersom det är lat evaluering. Den finns för att
det är en så vanlig struktur att ha en sekvens av ökande tal. Om man
vill använda sig av lat evaluering, fast för mer komplicerade
strukturer, så kommer generatorer väl till hands.

## Generatorfunktioner

I Python kan man skapa en generatorfunktion på ett väldigt likt sätt
som man skapar en vanlig funktion. När en vanlig funktion anropas, så
exekveras all kod i funktionen fram tills att en `return`-sats stöts
på, då ett värde (potentiellt) lämnas tillbaka till användaren och
avslutar funktionskörningen. En generatorfunktion returnerar ett värde
med `yield`{.python}, men funktionens _tillstånd sparas_. Nästa gång funktionen
anropas så fortsätter funktionen från där den var sist tills _nästa_
gång en `yield`{.python}-sats stöts på, vid vilken den lämnar tillbaka värdet
och "pausar".

Vi använder här funktionsanrop för generatorfunktioner lite
löst. Egentligen kallas själva generatorfunktionen endast _en gång_ och
ger då tillbaka en generator. Det är denna generator som när den
itereras över varje gång exekverar koden i generatorfunktionen.

Ett exempel visar nog detta bättre:

\pyin
```{python}
def inf_gen(start=0, step_size=1):
    """Infinitely generate ascending numbers"""
    while True:
        yield start
        start += step_size
```

Detta är en oändlig uppräkning av tal: en "oändlig `range`". Hade vi
försökt att använda oss av en lista, så inser man snabbt att det är
svårt att skapa ett objekt med _oändligt_ många element: vi hade fått
slut på minne på datorn. Men representeras det som en generator är
detta inget problem och vi kan fortfarande iterera över den. För att
komma åt underliggande generator som man kan iterera över anropar man
generatorfunktionen:

\pyin
```{python}
my_inf_gen = inf_gen(10, 1)
print(my_inf_gen)
print(next(my_inf_gen))
print(next(my_inf_gen))
print(next(my_inf_gen))
```
\pyout
```python
<generator object inf_gen at 0x7f1d7855be40>
10
11
12
```

Här har vi använt oss av `next`-funktionen med generatorn `my_inf_gen`
som argument för att stega fram nästa värde. Det är faktiskt implicit
`next` som anropas om man skulle iterera över `my_inf_gen` genom att
t.ex. göra `for i in my_inf_gen: print(i)`{.python}. Vi kan inte göra
det här, eftersom det skulle fortsätta i oändlighet, men testa gärna
själv för att se vad som händer. (För att avsluta en oändlig loop kan
man trycka `CTRL+c`)

Generatorer behöver självklart inte vara oändligt itererbara (som
ovan). Som du ser kan du bestämma själv hur komplicerad en generator
ska bli med nästan samma syntax som för en vanlig
funktion. Iterationen över en generator avslutas när funktionskroppen körs
utan att stöta på ett `yield`{.python}. Precis som man kan ha flera
`return`{.python}-satser i en funktion, kan man ha flera
`yield`{.python} i en generatorfunktion. Skillnaden är att
funktionsblocket fortsätter från där det slutade vid senaste
`yield`{.python}. En viktig detalj, och skillnad mot `range`, är att
en generator bara kan itereras över _en gång_.

Vi illustrerar ovan koncept med en enkel generatorfunktion:

\pyin
```{python}
def my_generator(stop=5):
    i = 0
    j = 0
    while i + j < stop:
        print("i: ", i, "j:", j)
        i += 1
        yield i + j
        print("i: ", i, "j:", j)
        i += 1
        j += 1
        yield i + j
        print("i: ", i, "j:", j)

it = 1
gen = my_generator()
for i in gen:
    print("Iteration: ", it, "gen returns: ", i)
    it += 1

# loop a second time
for i in gen:
    print("Will this be printed???")
```
\pyout
```python
i:  0 j: 0
Iteration:  1 gen returns:  1
i:  1 j: 0
Iteration:  2 gen returns:  3
i:  2 j: 1
i:  2 j: 1
Iteration:  3 gen returns:  4
i:  3 j: 1
Iteration:  4 gen returns:  6
i:  4 j: 2
```

## Generatoruttryck

Generatorer kan även skrivas på ett liknande sätt som
listomfattningar. Det skapas då ingen lista utan istället får man en
generator som man kan arbeta vidare med, framförallt iterera över med
olika verktyg. Här skapas en lista och en generator.

\pyin
```{python}
big_list = [x**2 for x in range(10**8)]
big_generator = (x**2 for x in range(10**8))
print("Size of big_list in memory:", big_list.__sizeof__())
print("Size of big_generator in memory:", big_generator.__sizeof__())
```
\pyout
```python
Size of big_list in memory: 859724448
Size of big_generator in memory: 96
```

Som vi ser har listomfattningen genererat hela listan i minnet på
datorn.  Detta illustrerar vikten av att använda sig utav generatorer
när vi ska iterera över många värden.

## Exempel: Generator för alla primtal {#kap6:gen_ex}

Generatorer är smidiga att använda till vissa saker, bland annat
oändliga sekvenser.

Låt oss säga att vi vill beräkna alla primtalsdelare till ett tal `x`.
Vi kan då skapa en generator med alla primtal och se hur många gånger
varje primtal delar `x`:

\pyin
```{python}
def is_prime(x):
    for t in range(2, x):
        if x % t == 0:
            return False
    return True


def prime_divs(x):
    primes = (i for i in inf_gen(2) if is_prime(i))
    ps = []
    for p in primes:
        if p > x:
            return ps
        else:
            while x % p == 0:
                ps.append(p)
                x //= p

print(prime_divs(2))
print(prime_divs(3))
print(prime_divs(24))
print(prime_divs(25))
print(prime_divs(232))
```
\pyout
```python
[2]
[3]
[2, 2, 2, 3]
[5, 5]
[2, 2, 2, 29]
```

# Uppgifter {#kap6:uppgifter}

1.  Vi såg att funktionen `sum_of_increment(l, x)` ändrade i vår lista
    när vi kallade på den flera gånger. Vi såg även att vi inte kunde
    kalla på `sum_of_increment(l, x)` med en tupel. Kan du av detta
    dra slutsats när det kan vara bra att använda sig av tupler?

2.  Skriv en funktion `is_palindrome` som tar en sträng som input, och
    returnerar `True`{.python} om strängen är ett palindrom (d.v.s. om
    det är samma sak framlänges som baklänges) och returnerar den
    omvända strängen om det inte är ett palindrom.

    _Tips_: använd sträng-slicing.

<!-- 2.  Skriv en funktion `is_palindrome` som tar ett heltal som input,
    och returnerar `True` om talet är ett palindrom (dvs om det är
    samma sak framlänges som baklänges) och returnerar det omvända
    talet om det inte är ett palindrom.

    _Tips_: För att stega sig igenom heltalet brukar man vanligtvis
    använda sig av heltalsdivision med 10, och spara resten i en
    temporär variabel. Men här kan du utnyttja att Pythons möjlighet
    att explicit typomvandla till en sekvenstyp som är lätt att
    indexera/slicea för att underlätta att undersöka om talet är ett
    palindrom. -->

3.  Fungerar `is_palindrome` som du skrev i uppgift 2 för listor och
    tupler? Varför?

4.  Skriv en funktion `occurrences` som beräknar hur många gånger
    bokstäver förekommer i en sträng. Funktionen ska returnera en
    uppslagstabell med bokstäverna som nycklar och antal gånger
    bokstäverna förekommer i strängen. Funktionen ska inte göra
    skillnad på versaler och gemener, utan räkna dessa gemensamt (för
    en given bokstav). Alla tecken som _inte_ är bokstäver ska räknas
    under nyckeln `'non_alphas'`, och tecken som _inte_ finns med i
    strängen ska inte finnas med i uppslagstabellen.

    _Tips_: använd dig av de inbyggda strängfunktionerna. Se till
    exempel Python-dokumentation för
    [strängfunktioner](https://docs.python.org/3/library/stdtypes.html#string-methods)

    Exempel:

    \pyin
    ```python
    s = 'Hello my very happy friend! Is the sun shining?!'
    uo = occurrences(s)
    print(s)
    for k, v in uo.items():
        print(k, ":", v)

    s = 'JjJJJjj hHhh !/:;(+[//=--*])'
    uo = occurrences(s)
    print("\n" + s)
    for k, v in uo.items():
        print(k, ":", v)

    ```
    \pyout
    ```python
    Hello my very happy friend! Is the sun shining?!
    h : 4
    e : 4
    l : 2
    o : 1
    non_alphas : 11
    m : 1
    y : 3
    v : 1
    r : 2
    a : 1
    p : 2
    f : 1
    i : 4
    n : 4
    d : 1
    s : 3
    t : 1
    u : 1
    g : 1

    JjJJJjj hHhh !/:;(+[//=--*])
    j : 7
    non_alphas : 17
    h : 4
    ```

5.  Använd `occurrences(s)` ovan för att skriva ett program som läser
    in en fil och skriver ut bokstäverna som nycklar och antalet
    gånger bokstäverna förekommer för hela filen. För att testa kan ni
    använda filen `palindrome.txt` med innehåll:

    ```
    not palindrome line
    palindrome line enil emordnilap
    no way
    hello ! olleh
    Tomorrow will be a glorious day!!!
    ooooooooooooooooooooooooooo
    rust is also a programming language
    ooooooooooooioooooooooooo
    ```

    _Tips_: läs in hela filinnehållet som en sträng.

6.  Skriv en generatorfunktion `fibonacci(stop=x)` som genererar
    Fibonacci tal (se <https://sv.wikipedia.org/wiki/Fibonaccital>)
    mindre eller lika med `x`. \label{uppgift:fib_gen}

    _Tips_: Använd dig utav strukturen i funktionen `my_generator`
    ovan.

7.  I första raden i funktionen `prime_divs` i
    [Exempel: generator för alla primtal](#kap6:gen_ex) så använde vi
    oss av ett generatoruttryck för att "filtrera" alla tal ur en
    generator som var primtal i en ny generator. Man kan för sin
    filter-generator alltså skriva:

    \pyin
    ```python
    filter_gen = (i for i in iterable if function(i))
    ```

    Här är `function` en (användardefinierad) funktion som ger
    tillbaka `True`{.python} eller `False`{.python} när `i` ges som
    argument, och `iterable` är ett itererbart objekt (t.ex. en
    generator som vi hade i `prime_divs`).  Alla `i` som ger
    `function(i) == True` kommer vara en del av `filter_gen`. Python
    har redan implementerat detta i funktionen `filter`, som du kan
    läsa dokumentationen om. En liknande funktion är `map` (se
    dokumentationen) där generatorn som skapas bör innehålla _värdena_
    som en funktion `f` _returnerar_ när `f` appliceras på alla
    element i ett itererbart objekt.

    Skriv en egen funktion `map_gen` som åstadkommer detta genom att
    ta en _godtycklig_ **funktion** som argument och ett itererbart
    objekt, och som _returnerar_ en generator. \label{uppgift:map}

    Exempel:
    \pyin
    ```python
    gen = map_gen(int, '123456')
    sum(gen)
    ```
    \pyout
    ```python
    21
    ```

8.  Skriv en funktion `palindrome_rows` som tar ett filnamn som
    argument, och kollar varje rad i filen om det är ett palindrom
    eller inte. `palindrome_rows` ska resultera i en generator som
    man kan iterera över när funktionen anropas.

    _Tips_: tänk på att rader läses in _inklusive_ ny-rad-tecken.
    Modifiera `is_palindrome` från uppgift 2 så att den bara lämnar
    tillbaka `True`{.python} eller `False`{.python} baserat på om
    strängen är ett palindrom (alltså inte lämnar tillbaka själva
    strängen baklänges om det _inte_ är ett palindrom).

    Exempel med filen `palindrome.txt` ovan:

    \pyin
    ```python
    p_rows = palindrome_rows('palindrome.txt')
    i = 1
    for p in p_rows:
        print("Row", i, "palindrome?", p)
        i += 1
    ```
    \pyout
    ```python
    Row 1 palindrome? False
    Row 2 palindrome? True
    Row 3 palindrome? False
    Row 4 palindrome? True
    Row 5 palindrome? False
    Row 6 palindrome? True
    Row 7 palindrome? False
    Row 8 palindrome? True
    ```

9.  Du "vet" att det i en fil `almost_lowercase.txt` som ska bestå av
    endast gemener och tecken gömmer sig _ett enda_ versalt ord, men
    du vet inte vilket det är. Det här tycker du är extremt jobbigt!
    Använd dig av `open` tillsammans med strängfunktioner för att
    _utan en loop_ ta reda på vilket ord det är. Du kan anta att ett
    "ord" avgränsas av mellanrum och att alla övriga ord (utöver det
    du letar efter) består endast av gemener och/eller tecken.

    _Tips_: någon av `strip`-funktionerna tillsammans med indexering
    kan komma till användning här.

    _Exempel_ på `almost_lowercase.txt`:
    ```
    this is a file that /should/ consist of only lowercase letters.
    but it doesn't!
    there is a hidden upppercase word right HERE that you are supposed to find.
    ```
